ACORDAO-COMPLETO-2522504

ACÓRDÃO 614/2022 ATA 10/2022 - PLENÁRIO

VISTOS, relatados e discutidos estes autos de auditoria de conformidade realizada, no período de 19/10/2020 a 30/4/2021, sobre a gestão de convênios e instrumentos congêneres pactuados no âmbito das Superintendências Regionais do Incra nos Estados da Bahia (SR-05-BA) e do Rio Grande do Sul (SR-11-RS) , durante os exercícios de 2011 a 2020, em face, especificamente, da execução de obras e serviços de engenharia;
ACORDAM os ministros do Tribunal de Contas da União, reunidos em Sessão do Plenário, diante das razões expostas pelo Relator, em:
9.1. acolher parcialmente as razões de justificativa apresentadas pelos responsáveis indicados no item 3 deste Acórdão;
9.2. determinar, nos termos do art. 250, II, do RITCU, que, mantida a atual precariedade estrutural no acompanhamento da execução de convênios ou ajustes em obras e serviços de engenharia, a Superintendência Regional do Incra no Estado da Bahia e a Superintendência Regional do Incra no Estado do Rio Grande do Sul abstenham-se de empregar a excepcional utilização alternativa aos contratos de repasse, em dissonância com o art. 8º do Decreto n.º 6.170, de 2007, e os arts. 9º, I, "a", e 54 da então Portaria Interministerial 424, de 2016;
9.3. promover o envio de ciência preventiva e corretiva, nos termos do art. 9º da Resolução TCU n.º 315, de 2020, para que, doravante, a Superintendência Regional do Incra no Estado da Bahia abstenha-se de incorrer nas irregularidades detectadas neste processo e, especialmente, nas seguintes falhas:
9.3.1. elaborar e aprovar os planos de trabalho incompletos ou deficientes por ocasião da pactuação de convênios ou ajustes, envolvendo obras e serviços de engenharia, como identificado nos Convênios 841,218, 839,401, 822,803 e 678,604, em violação ao disposto no art. 116, § 1º, da Lei 8.666, de 1993, e aos arts. 1º, § 2º, XVIII e XIX, 25, e 39, II, da PI n.º 507, de 2011, além dos arts. 1º, § 1º, XIX e XX, 19 e 23, II, da PI n.º 424, de 2016;
9.3.2. repassar os recursos financeiros para o beneficiário em prol da consecução de obras e serviços de engenharia, com os planos de trabalho e os respectivos elementos constitutivos (cronograma de desembolso, objeto, metas, plano de aplicação) inadequados ou desatualizados, como identificado nos Convênios 763.104, 678.604, 841.218, em violação ao disposto no art. 116, §§ 1º e 3º, da Lei n.º 8.666, de 1993, e aos arts. 26, § 3º, 33; 37, § 4º, 54 da PI n.º 507, de 2011, além dos arts. 6º, § 2º, 21, § 4º, 41, § 1º, 56, II e IV, da PI n.º 424, de 2016;
9.3.3. deixar de avaliar os procedimentos licitatórios realizados pelos convenentes ou beneficiários para a execução de obras e serviços de engenharia, considerando a exigibilidade de avaliação formal e específica sobre a compatibilidade entre os objetos licitados e os instrumentos de planejamento orientadores da execução do pacto (plano de trabalho e projeto básico) , como identificado nos Convênios 841.218, 839.401, 763.104, 678.604, em violação ao art. 5º, II, "d", da PI n.º 507, de 2011, e ao art. 6°, II, "d", da PI n.º 424, de 2016;
9.3.4. deixar de possuir as licenças ambientais ou a dispensa de exigência dessas licenças para a execução de obras e serviços de engenharia pactuados, como identificado nos Convênios 841.218, 822.803, 763.104 e 678.604, em violação ao art. 39, III e § 6°, da PI 507, de 2011, e ao art. 23, III e § 6°, da PI 424, de 2016; 
9.3.5. deixar de comunicar as Câmaras Municipais ou, conforme o caso, as Assembleias Legislativas sobre as assinaturas dos termos de convênios ou ajustes e as liberações de recursos financeiros no âmbito dos respectivos ajustes, como identificado nos Convênios 841.218, 839.401, 822.803, 763.104 e 678.604, em violação ao disposto no art. 116, § 2º, da Lei 8.666, de 1993, e ao art. 5º, II, "e", da PI 507, de 2011, além do art. 6º, II, "e", da PI 424, de 2016;
9.3.6. deixar de deter o suficiente suporte documental para a análise da conformidade financeira, sem evidenciar, assim, com todos os documentos necessários, incluindo os extratos bancários, o nexo causal entre os valores repassados e os gastos incorridos na efetivação do objeto pactuado, como identificado nos Convênios 841.218, 839.401, 763.104 e 678.604, em violação ao art. 64, caput, e § 2º, I e II da PI 507, de 2011, e ao art. 52, caput e § 2º, I e II da PI 424, de 2016, além da premissa fixada pelo item 22 do voto condutor do Acórdão 9301/2017-TCU-Primeira Câmara;
9.3.7. deixar de empregar os pareceres jurídicos, com a manifestação conclusiva do setor responsável no órgão concedente, sobre a conformidade legal dos instrumentos de convênio ou ajuste, antes da sua celebração, como identificado nos Convênios 841.218, 839.401 e 678.604, em violação ao art. 44 da PI 507, de 2011, e ao art. 30 da PI 424, de 2016;
9.3.8. transferir os recursos em favor do convenente ou beneficiário sem a aprovação, contudo, do projeto básico, além de não providenciar a extinção ou rescisão do convênio ou ajuste pelo não cumprimento, em prazo hábil, da aprovação do projeto básico e da efetiva aplicação de recursos no objeto pactuado; não instaurando, ainda, a tomada de contas especial por não terem sido restituídos, em prazo hábil, os recursos repassados, e de não acompanhar a aplicação em caderneta de poupança dos recursos financeiros transferidos ao convenente ou beneficiário por não terem sido destinados ao objeto pactuado, como identificado no Convênio 822.803 em violação ao art. 37 da PI n.º 507, de 2011, aos §§ 2º e 6º do art. 37 da PI n.º 507, de 2011, e aos §§ 2º e 7º do art. 21 da PI n.º 424, de 2016, além do art. 41, § 8º, da PI n.º 424, de 2016, do art. 80, § 1º, da PI n.º 507, de 2011, do art. 68, § 1º, da PI n.º 424, de 2016, do art. 116, § 4º, da Lei n.º 8.666, de 1993, do art. 54, § 1º, I, da PI n.º 507, de 2011, e do art. 41, § 5º, da PI n.º 424, de 2016;
9.4. promover o envio de ciência preventiva e corretiva, nos termos do art. 9º da Resolução TCU n.º 315, de 2020, para que, doravante, a Superintendência Regional do Incra no Estado do Rio Grande do Sul abstenha-se de incorrer nas irregularidades detectadas neste processo e, especialmente, nas seguintes falhas:
9.4.1. elaborar e aprovar os planos de trabalho incompletos ou deficientes por ocasião da pactuação de convênios ou ajustes, envolvendo obras e serviços de engenharia, como identificado nos Convênios 678648, 806570, 798704, 823522 e 796297, em violação ao disposto no art. 116, § 1º, da Lei 8.666, de 1993, e aos arts. 1º, § 2º, XVIII e XIX, 25, e 39, II, da PI n.º 507, de 2011, além dos arts. 1º, § 1º, XIX e XX, 19 e 23, II, da PI n.º 424, de 2016;
9.4.2. repassar os recursos financeiros para o beneficiário em prol da consecução de obras e serviços de engenharia, com os planos de trabalho e os respectivos elementos constitutivos (cronograma de desembolso, objeto, metas, plano de aplicação) inadequados ou desatualizados, como identificado nos Convênios 678648, 806570, 798704, 823522 e 796297, em violação ao disposto no art. 116, §§ 1º e 3º, da Lei n.º 8.666, de 1993, e aos arts. 26, § 3º, 33; 37, § 4º, 54 da PI n.º 507, de 2011, além dos arts. 6º, § 2º, 21, § 4º, 41, § 1º, 56, II e IV, da PI n.º 424, de 2016;
9.4.3. deixar de avaliar os procedimentos licitatórios realizados pelos convenentes ou beneficiários para a execução de obras e serviços de engenharia, considerando a exigibilidade de avaliação formal e específica sobre a compatibilidade entre os objetos licitados e os instrumentos de planejamento orientadores da execução do pacto (plano de trabalho e projeto básico) , como identificado no Termo de Compromisso n.º 678.648 e nos Convênios 806.570 e 798.704,  em violação ao art. 5º, II, "d", da PI n.º 507, de 2011, e ao art. 6°, II, "d", da PI n.º 424, de 2016;
9.4.4. deixar de comunicar as Câmaras Municipais ou, conforme o caso, as Assembleias Legislativas sobre as assinaturas dos termos de convênios ou ajustes e as liberações de recursos financeiros no âmbito dos respectivos ajustes, como identificado no Termo de Compromisso n.º 678.648 e nos Convênios 776.410, 806.570, 798.704, 823.522 e 796.297, em violação ao disposto no art. 116, § 2º, da Lei 8.666, de 1993, e ao art. 5º, II, "e", da PI 507, de 2011, além do art. 6º, II, "e", da PI 424, de 2016;
9.4.5. deixar de deter o suficiente suporte documental para a análise da conformidade financeira, sem evidenciar, assim, com todos os documentos necessários, incluindo os extratos bancários, o nexo causal entre os valores repassados e os gastos incorridos na efetivação do objeto pactuado, como identificado no Termo de Compromisso n.º 678.648 e nos Convênios 798.704, 823.522 e 796.297, em violação ao art. 64, caput, e § 2º, I e II da PI 507, de 2011, e ao art. 52, caput e § 2º, I e II da PI 424, de 2016, além da premissa fixada pelo item 22 do voto condutor do Acórdão 9301/2017-TCU-Primeira Câmara;
9.4.6. pactuar convênio ou ajuste com objeto divergente materialmente da respectiva dotação orçamentária federal, como identificado no Convênio n.º 776.410, em violação às disposições do art. 70 da CF88 e do art. 75, III da Lei n.º 4.320, de 1964, além do art. 1º, § 1º, XIX e XX, da PI 507, de 2011, e do art. 20 da PI 424, de 2016;
9.4.7. descumprir o prazo previsto para a avaliação da prestação de contas já apresentada, como identificado no Convênio n.º 823.522, em ofensa ao art. 64 da PI 424, de 2016;
9.5. promover o envio de ciência preventiva e corretiva, nos termos do art. 9º da Resolução TCU n.º 315, de 2020, ao Instituto Nacional de Colonização e Reforma Agrária sobre todas as falhas identificadas na Superintendência Regional do Incra no Estado da Bahia e na Superintendência Regional do Incra no Estado do Rio Grande do Sul e, especialmente, sobre as falhas apontadas nos itens 9.2, 9.3 e 9.4 deste Acórdão;
9.6. fixar o prazo de 180 (cento e oitenta) dias, contados da notificação da presente deliberação, nos termos do art. 250, II, do RITCU, para que, em conjunto com a Superintendência Regional do Incra no Estado da Bahia e a Superintendência Regional do Incra no Estado do Rio Grande do Sul, o Instituto Nacional de Colonização e Reforma Agrária apresente o devido plano de ação, com o correspondente cronograma de atividades e a lista de agentes públicos responsáveis, entre outros elementos de gestão, buscando promover, desse modo, a efetiva solução de todas as falhas indicadas nos itens 9.2, 9.3 e 9.4 deste Acórdão dentro do prazo de 360 (trezentos e sessenta) dias, contados da notificação da presente deliberação;  
9.7. enviar a cópia do presente Acórdão, com o Relatório e o Voto, à Superintendência Regional do Incra no Estado da Bahia, à Superintendência Regional do Incra no Estado do Rio Grande do Sul, além do correspondente envio ao Instituto Nacional de Colonização e Reforma Agrária, para ciência e efetivo cumprimento dos itens 9.2, 9.3, 9.4 e 9.6 deste Acórdão; e
9.8. promover o arquivamento do presente processo, nos termos do art. 169, V, do RITCU, ficando a unidade técnica dispensada de promover o monitoramento da presente deliberação do TCU.

Auditoria de conformidade realizada sobre a gestão de convênios e congêneres pactuados nos exercícios de 2011 a 2020, especificamente relacionados à execução de obras e serviços de engenharia.

3. Responsáveis: Douglas Souza de Jesus (CPF XXX.747.765-XX); Giuseppe Serra Seca Vieira (CPF XXX.335.625-XX); Helder Almeida de Souza (CPF XXX.825.745-XX); Luiz Gugé Santos Fernandes (CPF XXX.610.025-XX); Paulo Emmanuel Macedo de Almeida Alves (CPF XXX.977.375-XX); Roberto Ramos (CPF XXX.328.479-XX); e Yeda Maria Cyrne Lopes de Santana (CPF XXX.750.865-XX).

13.1. Ministros presentes: Ana Arraes (Presidente), Walton Alencar Rodrigues, Bruno Dantas, Vital do Rêgo, Jorge Oliveira e Antonio Anastasia.
13.2. Ministros-Substitutos convocados: Augusto Sherman Cavalcanti e André Luís de Carvalho (Relator).

ANDRÉ DE CARVALHO

Trata-se de auditoria de conformidade realizada, no período de 19/10/2020 a 30/4/2021, sobre a gestão de convênios e instrumentos congêneres pactuados no âmbito das Superintendências Regionais do Incra nos Estados da Bahia (SR-05-BA) e do Rio Grande do Sul (SR-11-RS) , durante os exercícios de 2011 a 2020, em face, especificamente, da execução de obras e serviços de engenharia.
2.	Após a análise final do feito, o Auditor Federal Joaquim Rosa Neto lançou o seu parecer conclusivo à Peça 161 nos seguintes termos:
	" (...) 2. A avaliação de conformidade consubstanciada em relatório de auditoria, finalizado em 22/7/2021 (peça 89) , adotou, como perspectiva geral, o exame das seguintes etapas: pactuação dos convênios; procedimentos de acompanhamento e fiscalização; e prestações de contas.
	Histórico
	3.	A ação fiscalizatória decorre do Despacho de 15/10/2020 do Ministro André de Carvalho, exarado no TC Processo 034.064/2020-6, por meio do qual, em atendimento à proposta de fiscalização e controle desta unidade técnica, com anuência da Coordenação-Geral de Controle Externo de Políticas Públicas (Cogep) , foi determinada a realização de auditoria de conformidade nas superintendências regionais do Incra na Bahia (SR-05/BA) e no Rio Grande do Sul (SR-11/RS) , com relação aos convênios e congêneres pactuados nos últimos 10 anos, com o objetivo de avaliar a conformidade dessas transferências voluntárias e apurar eventuais débitos e responsáveis (peças 1-3 do TC Processo 034.064/2020-6) .
	4.	Designou-se, por consequência, equipe de auditoria a partir da Portaria de Fiscalização - SecexAgroAmbiental 541, de 28 de outubro de 2020, posteriormente alterada pelas portarias 604 de 23/11/2020 e 29 de 26/1/2021, por meio das quais a fase de planejamento da auditoria delimitou-se ao período de 19/10/2020 a 12/2/2021 (peças 2, 9 e 11) . Diante, portanto, da definição inicial de modalidade, de objeto e de unidades jurisdicionadas por parte do Relator no respectivo despacho constitutivo da auditoria (conformidade de convênios e congêneres pactuados pelas SRs BA e RS no período de que abrange os exercícios de 2011 a 2020) , a equipe de auditoria, durante a fase de planejamento, incumbiu-se da tarefa de levantar informações e colher subsídios com o objetivo de elaborar a matriz de planejamento, particularmente as questões de auditoria, o que pressupõe a delimitação do respectivo escopo, considerando o universo variado e abrangente de convênios e congêneres pactuados por ambas as superintendências no período decenal estipulado.
	5.	Consoante apuração referenciada no relatório de auditoria, verificou-se que a implementação de infraestrutura no universo de transferências realizadas no período temporal estipulado é bastante representativa. Na SR-05/BA, dos 59 convênios pactuados no período, 44 dizem respeito a obras e serviços de engenharia; na SR-11/RS, são 54 convênios dessa natureza, dentre os 92 pactuados (peça 89, p. 5) . Tal nível de representatividade, aliado ao fato de que a qualificação nos investimentos em infraestrutura constitui diretriz estabelecida por esta Corte de Contas ('integridade e eficiência dos investimentos em infraestrutura', in: Diretrizes de Controle Externo - Eixo Infraestrutura do Plano de Gestão do TCU para o período de abril de 2021 a março de 2023) , acabou por resultar na elaboração da matriz de planejamento que vincula a presente auditoria (Fiscalis 218/2020) , na qual constam as seguintes questões de auditoria:
	a) Questão 1: a gestão dos convênios envolvendo obras e serviços de engenharia, na fase de pactuação, pelas Superintendências Regionais da Bahia e do Rio Grande do Sul do Incra, no período de 2011 a 2020, foi conforme com o disciplinado na Lei 8.666/1993 (art. 116) , no Decreto 6.170/2007 e nas Portarias Interministeriais 507/2011 e 424/2016?
	b) Questão 2: a gestão dos convênios envolvendo obras e serviços de engenharia, na fase de acompanhamento e fiscalização, pelas Superintendências Regionais da Bahia e do Rio Grande do Sul do Incra, no período de 2011 a 2020, foi conforme com o disciplinado na Lei 8.666/1993 (art. 116) , no Decreto 6.170/2007 e nas Portarias Interministeriais 507/2011 e 424/2016?
	c) Questão 3: a gestão dos convênios envolvendo obras e serviços de engenharia, na fase de prestação de contas, pelas Superintendências Regionais da Bahia e do Rio Grande do Sul do Incra, no período de 2011 a 2020, foi conforme com o disciplinado na Lei 8.666/1993 (art. 116) , no Decreto 6.170/2007 e nas Portarias Interministeriais 507/2011 e 424/2016?
	6.	A execução da auditoria, cujo lapso temporal abrangeu o período de 22/2/2021 a 31/3/2021, conforme Portaria SecexAgroAmbiental 97 de 9/3/2021 (peça 12) , exigiu, ainda, definição prévia dos específicos instrumentos de transferência sobre os quais incidiriam os procedimentos de auditoria definidos na matriz de planejamento. Consoante fundamentação constante do relatório de auditoria, adotou-se o critério metodológico de definição de amostra não probabilística, cuja definição levou em conta a materialidade do instrumento e a abrangência dos procedimentos de gestão adotados em cada qual, no sentido específico de se buscar a inclusão, na medida do possível, daqueles pactos que contemplassem a adoção de atos executórios pertinentes às três etapas fiscalizadas: pactuação, acompanhamento e fiscalização, e prestação de contas ('Visão geral do objeto' e 'Metodologia utilizada' - peça 89, p. 5-11) . Nesse mister, os instrumentos efetivamente auditados foram os seguintes:
	a) Convênio 776410 - Secretaria de Desenvolvimento Rural, Pesca e Cooperativismo do Estado do Rio Grande do Sul;
	b) Termo de Compromisso 678648 - Município de Hulha Negra/RS;
	c) Convênio 798704 - Município de Nova Santa Rita/RS;
	d) Convênio 806570 - Município de São Gabriel/RS;
	e) Convênio 823522 - Consórcio Público Intermunicipal de Desenvolvimento Econômico Social e Ambiental dos Municípios da Bacia do Rio Jaguarão/RS;
	f) Convênio 796297 - Município de Canguçu/RS;
	g) Convênio 763104 - Companhia de Desenvolvimento e Ação Regional da Bahia;
	h) Convênio 839401 - Município de Bom Jesus da Lapa/BA;
	i) Convênio 822803 - Secretaria de Desenvolvimento Rural da Bahia;
	j) Convênio 841218 - Município de São Gabriel/BA;
	k) Convênio 678604 - Município de Uruçuca/BA;
	7.	A apuração realizada, incluída a etapa de exame dos comentários dos gestores sobre o relatório preliminar de fiscalização, em cumprimento ao que dispõe o art. 14 da Resolução TCU 315/2020, resultou na definição dos achados de auditoria abaixo descritos e das correspondentes propostas de encaminhamento (peça 89, p. 12-34) .
	Achado 1 - Pactuação de convênio envolvendo execução de obras e serviços de engenharia, ao invés de contrato de repasse, sem garantia de disponibilidade da estrutura indispensável ao acompanhamento e fiscalização.
	'1.a) determinar à Superintendência Regional do Incra no Estado da Bahia (SR-05) e à Superintendência Regional do Incra no Estado do Rio Grande do Sul (SR-11) , com fundamento no art. 4º, inciso I, da Resolução TCU 315/2020, que, mantida a precariedade estrutural da gestão de convênios de execução de obras e serviços de engenharia, se abstenham de recorrer à excepcionalidade da utilização alternativa aos contratos de repasse, disciplinada no art. 8º do Decreto 6.170/2007 e nos arts. 9º e 54 da Portaria Interministerial 424/2016;
	1.b) dar ciência ao Instituto Nacional de Colonização e Reforma Agrária, com fundamento no art. 9º, inciso I, da Resolução TCU 315/2020, sobre a precariedade estrutural da gestão de convênios de execução de obras e serviços de engenharia, identificada na Superintendência Regional do Incra no Estado da Bahia (SR-05) e na Superintendência Regional do Incra no Estado do Rio Grande do Sul (SR11) , e da possibilidade de que se materialize nas demais superintendências regionais a irregularidade em referência, devendo ser adotadas desde já medidas gerenciais que previnam sua ocorrência, ou, se for o caso, que sejam pactuados contratos de repasse para a execução descentralizada de obras e serviços de engenharia.'
	Achado 2 - Pactuação de convênio com plano de trabalho incompleto ou deficiente.
	'2.a) dar ciência à Superintendência Regional do Incra no Estado da Bahia (SR-05) e à Superintendência Regional do Incra no Estado do Rio Grande do Sul (SR-11) , com fundamento no art. 9º, inciso I, da Resolução TCU 315/2020, sobre a ocorrência de elaboração e aprovação de planos de trabalho incompletos ou deficientes por ocasião da pactuação de convênios envolvendo obras e serviços de engenharia, em violação ao disposto no art. 116, § 1º da Lei 8.666/1993; art. 1º, § 2º, XVIII e XIX; art. 25; art. 39, II da Portaria Interministerial (PI) 507/2011; art. 1º, § 1º, XIX e XX; art. 19 e 23, II da PI 424/2016, devendo ser adotadas medidas gerenciais corretivas que evitem, doravante, as constatações identificadas nos processos Siconv 841218, 839401, 822803, 678604, 678648, 806570, 798704, 823522 e 796297;
	2.b) dar ciência ao Instituto Nacional de Colonização e Reforma Agrária, com fundamento no art. 9º, inciso I, da Resolução TCU 315/2020, sobre a ocorrência de elaboração e aprovação de planos de trabalho incompletos ou deficientes por ocasião da pactuação de convênios envolvendo obras e serviços de engenharia, identificada na Superintendência Regional do Incra no Estado da Bahia (SR-05) e na Superintendência Regional do Incra no Estado do Rio Grande do Sul (SR-11) , e da possibilidade de que se materialize nas demais superintendências regionais a irregularidade em referência, devendo ser adotadas desde já medidas gerenciais que previnam sua ocorrência.'
	Achado 3 - Repasse de recursos financeiros para o convenente com plano de trabalho inadequado ou desatualizado.
	'3.a) dar ciência à Superintendência Regional do Incra no Estado da Bahia (SR-05) e à Superintendência Regional do Incra no Estado do Rio Grande do Sul (SR-11) , com fundamento no art. 9º, inciso I, da Resolução TCU 315/2020, sobre a ocorrência de planos de trabalho e de seus elementos constitutivos (cronograma de desembolso, objeto, metas, plano de aplicação) inadequados ou desatualizados por ocasião do repasse de recursos financeiros para o convenente para a consecução de obras e serviços de engenharia, em violação ao disposto no art. 116, §§ 1º e 3º da Lei 8.666/1993; art. 26, § 3o, art. 33; art. 37, § 4º; art. 54 da PI 507/2011; art. 6º, § 2º; art. 21, § 4º; art. 41, § 1º; art. 56, II e IV da 424/2016, devendo ser adotadas medidas gerenciais corretivas que evitem, doravante, as constatações identificadas nos processos Siconv 763104, 678604, 841218, 678648, 806570, 798704, 823522 e 796297;
	3.b) dar ciência ao Instituto Nacional de Colonização e Reforma Agrária, com fundamento no art. 9º, inciso I, da Resolução TCU 315/2020, sobre a ocorrência de planos de trabalho e de seus elementos constitutivos (cronograma de desembolso, objeto, metas, plano de aplicação) inadequados ou desatualizados por ocasião do repasse de recursos financeiros para o convenente para a consecução de obras e serviços de engenharia, identificada na Superintendência Regional do Incra no Estado da Bahia (SR-05) e na Superintendência Regional do Incra no Estado do Rio Grande do Sul (SR-11) , e da possibilidade de que se materialize nas demais superintendências regionais a irregularidade em referência, devendo ser adotadas desde já medidas gerenciais que previnam sua ocorrência.'
	Achado 4 - Ausência de avaliação dos procedimentos licitatórios realizados pelos convenentes, considerando a exigibilidade de avaliação formal e específica sobre a compatibilidade entre os objetos licitados e os instrumentos de planejamento que orientam a execução do pacto (plano de trabalho e projeto básico) .
	'4.a) dar ciência à Superintendência Regional do Incra no Estado da Bahia (SR-05) e à Superintendência Regional do Incra no Estado do Rio Grande do Sul (SR-11) , com fundamento no art. 9º, inciso I, da Resolução TCU 315/2020, sobre a ocorrência de ausência de avaliação dos procedimentos licitatórios realizados pelos convenentes para a execução de obras e serviços de engenharia, considerando a exigibilidade de avaliação formal e específica sobre a compatibilidade entre os objetos licitados e os instrumentos de planejamento que orientam a execução do pacto (plano de trabalho e projeto básico) , em violação ao art. 5º, II, 'd' da PI 507/2011 e art. 6°, II, 'd' da PI 424/2016, devendo ser adotadas medidas gerenciais corretivas que evitem, doravante, as constatações identificadas nos processos Siconv 841218, 839401, 763104, 678604, 678648, 806570 e 798704;
	4.b) dar ciência ao Instituto Nacional de Colonização e Reforma Agrária, com fundamento no art. 9º, inciso I, da Resolução TCU 315/2020, sobre a ocorrência de ausência de avaliação dos procedimentos licitatórios realizados pelos convenentes para a execução de obras e serviços de engenharia, considerando a exigibilidade de avaliação formal e específica sobre a compatibilidade entre os objetos licitados e os instrumentos de planejamento que orientam a execução do pacto (plano de trabalho e projeto básico) , identificada na Superintendência Regional do Incra no Estado da Bahia (SR-05) e na Superintendência Regional do Incra no Estado do Rio Grande do Sul (SR-11) , e da possibilidade de que se materialize nas demais superintendências regionais a irregularidade em referência, devendo ser adotadas desde já medidas gerenciais que previnam sua ocorrência.'
	Achado 5 - Ausência das licenças ambientais ou da dispensa de exigência de tais licenças.
	'5.a) dar ciência à Superintendência Regional do Incra no Estado da Bahia (SR-05) , com fundamento no art. 9º, inciso I, da Resolução TCU 315/2020, sobre a ocorrência de ausência das licenças ambientais ou da dispensa de exigência de tais licenças para a execução de obras e serviços de engenharia conveniados, em violação ao art. 39, III e § 6° da PI 507/2011 e art. 23, III e § 6° da PI 424/2016, devendo ser adotadas medidas gerenciais corretivas que evitem, doravante, as constatações identificadas nos convênios Siconv 841218, 822803, 763104 e 678604;
	5.b) dar ciência ao Instituto Nacional de Colonização e Reforma Agrária, com fundamento no art. 9º, inciso I, da Resolução TCU 315/2020, sobre a ocorrência de ausência das licenças ambientais ou da dispensa de exigência de tais licenças para a execução de obras e serviços de engenharia conveniados, identificada na Superintendência Regional do Incra no Estado da Bahia (SR-05) , e da possibilidade de que se materialize nas demais superintendências regionais a irregularidade em referência, devendo ser adotadas desde já medidas gerenciais que previnam sua ocorrência.'
	Achado 6 - Ausência de comunicação às câmaras municipais ou assembleias legislativas, conforme o caso, das assinaturas dos termos dos convênios e das liberações de recursos financeiros no âmbito desses convênios.
	'6.a) dar ciência à Superintendência Regional do Incra no Estado da Bahia (SR-05) e à Superintendência Regional do Incra no Estado do Rio Grande do Sul (SR-11) , com fundamento no art. 9º, inciso I, da Resolução TCU 315/2020, sobre a ocorrência de ausência de comunicação às Câmaras Municipais ou Assembleias Legislativas, conforme o caso, das assinaturas dos termos de convênios e das liberações de recursos financeiros no âmbito desses convênios, em violação ao disposto no art. 116, § 2º da Lei 8.666/1993; art. 5º, II, 'e' da PI 507/2011; art. 6º, II, 'e' da PI 424/2016, devendo ser adotadas medidas gerenciais corretivas que evitem, doravante, as constatações identificadas nos processos Siconv 841218, 839401, 822803, 763104, 678604, 776410, 678648, 806570, 798704, 823522 e 796297;
	6.b) dar ciência ao Instituto Nacional de Colonização e Reforma Agrária, com fundamento no art. 9º, inciso I, da Resolução TCU 315/2020, sobre a ocorrência de ausência de comunicação às Câmaras Municipais ou Assembleias Legislativas, conforme o caso, das assinaturas dos termos de convênios e das liberações de recursos financeiros no âmbito desses convênios, identificada na Superintendência Regional do Incra no Estado da Bahia (SR-05) e na Superintendência Regional do Incra no Estado do Rio Grande do Sul (SR-11) , e da possibilidade de que se materialize nas demais superintendências regionais a irregularidade em referência, devendo ser adotadas desde já medidas gerenciais que previnam sua ocorrência.'
	Achado 7 - Insuficiência de suporte documental para análise da conformidade financeira, não se evidenciando o nexo causal entre os valores repassados e os gastos realizados na efetivação do objeto do convênio.
	7.a) dar ciência à Superintendência Regional do Incra no Estado da Bahia (SR-05) e à Superintendência Regional do Incra no Estado do Rio Grande do Sul (SR-11) , com fundamento no art. 9º, inciso I, da Resolução TCU 315/2020, sobre a ocorrência de insuficiência de suporte documental para análise da conformidade financeira, não se evidenciando, com todos os documentos necessários, incluindo extratos bancários, o nexo causal entre os valores repassados e os gastos realizados na efetivação do objeto do convênio, em violação ao art. 64, caput, e § 2º, I e II da PI 507/2011, e ao art. 52, caput e § 2º, I e II da PI 424/2016; e ao item 22 do Voto condutor do Acórdão 9301/2017-TCU-Primeira Câmara - TCU - Relator Benjamim Zymler, devendo ser adotadas medidas gerenciais corretivas que evitem, doravante, as constatações identificadas nos processos Siconv 841218, 839401, 763104, 678604, 678648, 798704, 823522 e 796297;
	7.b) dar ciência ao Instituto Nacional de Colonização e Reforma Agrária, com fundamento no art. 9º, inciso I, da Resolução TCU 315/2020, sobre a ocorrência de insuficiência de suporte documental para análise da conformidade financeira, não se evidenciando, com todos os documentos necessários, incluindo extratos bancários, o nexo causal entre os valores repassados e os gastos realizados na efetivação do objeto do convênio, identificada na Superintendência Regional do Incra no Estado da Bahia (SR-05) e na Superintendência Regional do Incra no Estado do Rio Grande do Sul (SR-11) , e da possibilidade de que se materialize nas demais superintendências regionais a irregularidade em referência, devendo ser adotadas desde já medidas gerenciais que previnam sua ocorrência.'
	Achado 8 - Ausência de pareceres jurídicos, com manifestação conclusiva do setor responsável do órgão concedente, quanto à conformidade legal dos instrumentos de convênio, previamente à sua celebração.
	'8.a) dar ciência à Superintendência Regional do Incra no Estado da Bahia (SR-05) , com fundamento no art. 9º, inciso I, da Resolução TCU 315/2020, sobre a ocorrência de ausência de pareceres jurídicos, com manifestação conclusiva do setor responsável do órgão concedente, quanto à conformidade legal dos instrumentos de convênio, previamente à sua celebração, em violação ao art. 44 da PI 507/2011 e art. 30 da PI 424/2016, devendo ser adotadas medidas gerenciais corretivas que evitem, doravante, as constatações identificadas nos convênios Siconv 841218, 839401 e 678604;
	8.b) dar ciência ao Instituto Nacional de Colonização e Reforma Agrária, com fundamento no art. 9º, inciso I, da Resolução TCU 315/2020, sobre a ocorrência de ausência de pareceres jurídicos, com manifestação conclusiva do setor responsável do órgão concedente, quanto à conformidade legal dos instrumentos de convênio, identificada na Superintendência Regional do Incra no Estado da Bahia (SR-05) , e da possibilidade de que se materialize nas demais superintendências regionais a irregularidade em referência, devendo ser adotadas desde já medidas gerenciais que previnam sua ocorrência.'
	Achado 9 - Não devolução, pelo convenente, de recursos transferidos sem existência prévia de projeto básico, mesmo após o fim da vigência do convênio com inexecução total do objeto pactuado.
	'9.a) preliminarmente, audiência dos responsáveis, com fundamento no art. 43, inciso II, da Lei 8.443/1992 e no art. 250, inciso IV, do Regimento Interno do TCU, para apresentar razões de justificativa, no âmbito do convênio Siconv 822803, quanto à:
	9.a.1) emissão de uma ordem bancária do concedente para o convenente no valor de R$ 3.018.400,00, em 27/12/2016, sem que houvesse aprovação do projeto básico, em desrespeito ao art. 37 da PI 507/2011;
	9.a.2) não adoção de qualquer providência visando à rescisão ou extinção do convênio, mesmo não havendo a aprovação do projeto básico, no prazo de 60 dias contados da respectiva celebração (vencido em 22/2/2016) , em violação aos §§ 2º e 6º do art. 37 da PI 507/2011 e §§ 2º e 7º da PI 424/2016, ou mesmo não havendo qualquer aplicação de recursos financeiros no objeto conveniado decorridos 180 dias da liberação da primeira parcela pelo concedente (vencido em 26/6/2017) , em desrespeito ao art. 41, § 8o da Portaria Interministerial 424/2016, o que resultou na vigência indevida do convênio durante o período de 22/2/2016 até 23/12/2019 (fim da vigência do convênio) ;  
	9.a.3)  não adoção de providência visando à instauração de tomada de contas especial em função da não devolução dos saldos financeiros remanescentes pelo convenente, em violação ao art. 80, § 1º da Portaria Interministerial 507/2011 e ao art. 68, § 1º da Portaria Interministerial 424/2016, no intervalo temporal de 22/1/2020 (trinta dias depois do fim da vigência do convênio) até a notificação referenciada ao processo 54160.004274/2015-59 (expediente SEI 9028538) , por sua vez expedida no exercício de 2021, durante a execução de auditoria do TCU;
	9.b) determinar à Superintendência Regional do Incra no Estado da Bahia (SR-05) , com fundamento no art. 4o da Instrução Normativa 71/2012 do TCU e no art. 4º, inciso I, da Resolução TCU 315/2020, que instaure, no prazo de 30 dias, Tomada de Contas Especial para apurar as irregularidades ocorridas no âmbito do processo 822803 - Secretaria de Desenvolvimento Rural da Bahia (SDR) .'
	Achado 10 - Pactuação de convênio em desacordo com a dotação orçamentária federal a que se vincula.
	'10.a) preliminarmente, audiência do responsável, com fundamento no art. 43, inciso II, da Lei 8.443/1992 e no art. 250, inciso IV, do Regimento Interno do TCU, para apresentar razões de justificativa, no âmbito do convênio Siconv 776410, quanto à pactuação de convênio cujo objeto diverge materialmente da dotação orçamentária federal a que se vincula, em desacordo com o disposto no art. 70 da CF; art. 75, III da Lei 4.320/1964; art. 1º, § 2º, XVIII e XIX e art. 26 da PI 507/2011;
	10.b) dar ciência à Superintendência Regional do Incra no Estado do Rio Grande do Sul (SR-11) , com fundamento no art. 9º, inciso I, da Resolução TCU 315/2020, sobre a ocorrência de pactuação de convênio cujo objeto diverge materialmente da dotação orçamentária federal a que se vincula, em violação às disposições contidas no art. 70 da CF; art. 75, III da Lei 4.320/1964; art. 1º, § 1º, XIX e XX; e art. 20 da PI 424/2016, devendo ser adotadas medidas gerenciais corretivas que evitem, doravante, a constatação identificada no convênio Siconv 776410.'
	Achado 11 - Descumprimento do prazo previsto para avaliação da prestação de contas já apresentada.
	'11.a) dar ciência à Superintendência Regional do Incra no Estado do Rio Grande do Sul (SR-11) , com fundamento no art. 9º, inciso I, da Resolução TCU 315/2020, sobre a ocorrência de descumprimento do prazo previsto para avaliação da prestação de contas já apresentada, em violação ao art. 64 da PI 424/2016, devendo ser adotadas medidas gerenciais corretivas que evitem, doravante, as constatações identificadas no processo Siconv 823522;
	11.b) dar ciência ao Instituto Nacional de Colonização e Reforma Agrária, com fundamento no art. 9º, inciso I, da Resolução TCU 315/2020, sobre a ocorrência de descumprimento do prazo previsto para avaliação da prestação de contas já apresentada, identificada na Superintendência Regional do Incra no Estado do Rio Grande do Sul (SR-11) , e da possibilidade de que se materialize nas demais superintendências regionais a irregularidade em referência, devendo ser adotadas desde já medidas gerenciais que previnam sua ocorrência.'
	8.	Tendo-se em conta a necessidade de se apurar antes as evidências de irregularidade ensejadoras de responsabilização, consoante se reporta no teor dos achados 9 e 10, o encaminhamento formalizado no relatório de auditoria teve caráter preliminar e compreendeu a audiência dos responsáveis implicados, segundo os fundamentos constantes da matriz de responsabilização (peça 89, p. 35-37 e 61-66) . Obtida a devida anuência no âmbito desta unidade técnica (peças 90 e 92) , as comunicações de audiência foram levadas a efeito pela Secretaria de Gestão de Processos - Seproc (peça 139) , razão pela qual os autos retornam à instância analítica para o exame cabível. 
	Exame técnico
	I - Audiências de gestores da SR-05/BA
	9.	O assunto a que se refere a responsabilização dos gestores da Superintendência Regional do Incra na Bahia diz respeito ao Convênio 822.803, pactuado entre a aludida superintendência e a Secretaria de Desenvolvimento Rural da Bahia, em 22/12/2015, cujas particularidades e desdobramentos conformam o conteúdo do correspondente achado no relatório de auditoria (Achado 9 - peça 89, p. 25-27 e 32-33) . Em suma, a equipe de auditoria impugna a conformidade de três específicos atos de gestão correlativos ao aludido convênio, da forma como se segue (peça 89, p. 35-37) :
	a) Ato impugnado: não adoção de qualquer providência visando à rescisão ou extinção do Convênio 822803 - Secretaria de Desenvolvimento Rural da Bahia, mesmo não havendo a aprovação do projeto básico no prazo de 60 dias contados da respectiva celebração (vencido em 22/2/2016) , em violação aos §§ 2º e 6º do art. 37 da PI 507/2011 e §§ 2º e 7º do art. 21 da PI 424/2016, ou mesmo não havendo qualquer aplicação de recursos financeiros no objeto conveniado decorridos 180 dias da liberação da primeira parcela pelo concedente (vencido em 26/6/2017) , em desrespeito ao art. 41, § 8º da Portaria Interministerial 424/2016, o que resultou na vigência indevida do convênio durante o período de 22/2/2016 até 23/12/2019 (fim da vigência do convênio) ;
	Responsáveis:
	- Luiz Guge Santos Fernandes - Superintendente Regional da SR-05/BA (período: 26/2/2013 a 8/6/2016) 
	- Yeda Maria Cyrne Lopes de Santana - Superintendente Regional da SR-05/BA - interina (período: 9/6/2016 a 13/9/2016) ;
	- Helder Almeida de Souza - Superintendente Regional da SR-05/BA (período: 14/9/2016 a 27/12/2016) ;
	- Giuseppe Serra Seca Vieira - Superintendente Regional da SR-05/BA (período: 28/12/2016 a 31/10/2019) ;
	- Paulo Emmanuel Macedo A. Alves - Superintendente Regional da SR-05/BA - interino (período 1/11/2019 a 2/12/2019 e 9/1/2020 a 30/4/2021) ;
	- Douglas Souza de Jesus - Superintendente Regional da SR-05/BA - (período: 3/12/2019 a 8/1/2020) ;
	b) Ato impugnado: emissão de ordem bancária do concedente para o convenente, com relação ao Convênio 822803 - Secretaria de Desenvolvimento Rural da Bahia (SDR) , no valor de R$ 3.018.400,00, em 27/12/2016, sem que houvesse aprovação do projeto básico, o que viola o disposto no art. 37 da Portaria Interministerial 507/2011;
	Responsáveis:
	- Yeda Maria Cyrne Lopes de Santana - Chefe da Divisão Operacional da SR-05/BA (período de 21/8/2007 a 15/12/2011 e 27/3/2013 a 30/4/2021) ;
	- Helder Almeida de Souza - Superintendente Regional da SR-05/BA (período: 14/9/2016 a 27/12/2016) ;
	c) Ato impugnado: não adoção de providência visando à instauração de tomada de contas especial em função da não devolução dos saldos financeiros remanescentes pelo convenente (Convênio 822803 - Secretaria de Desenvolvimento Rural da Bahia) , no intervalo temporal de 22/1/2020 (trinta dias depois do fim da vigência do convênio) até a notificação referenciada ao processo 54160.004274/2015-59 (expediente SEI 9028538) , por sua vez expedida durante o exercício de 2021, após o início da execução de auditoria do TCU, em violação ao art. 80, § 1º da Portaria Interministerial 507/2011 e ao art. 68, § 1º da Portaria Interministerial 424/2016;
	Responsável:
	- Yeda Maria Cyrne Lopes de Santana - Chefe da Divisão Operacional da SR-05/BA (período de 21/8/2007 a 15/12/2011 e 27/3/2013 a 30/4/2021) .
	I.1 - Razões de justificativa
	- Yeda Maria Cyrne Lopes de Santana (ofício de audiência: peça 103; resposta: peça 137; pedido/concessão de prorrogação de prazo: peças 125-126) 
	10. A defesa apresentada contesta sua responsabilidade no tocante aos três atos impugnados. O que se refere ao exercício de sua competência enquanto superintendente regional interina no período de 9/6/2016 a 13/9/2016, ou seja, a imputação relativa à falta de providência visando à rescisão ou extinção do Convênio 822803, considerando a exigência normativa de que o convênio deve ser rescindido quando o projeto básico não é apresentado no prazo de 60 dias após a respectiva celebração (vencido em 22/2/2016 - § 9 desta instrução - item 'a') , alega que durante os 90 dias que ocupou interinamente a função não teria acorrido ao gabinete nenhuma orientação ou manifestação técnica relativa ao convênio. Assim, como o convênio estava vigente na ocasião, considera incabível sua responsabilização (peça 137, p. 2) .
	11. Mesmo argumento se aplicaria quanto à falta de providência, enquanto chefe da Divisão Operacional, visando à instauração de tomada de contas especial, por não ter sido restituído o saldo financeiro do convênio 60 dias após o fim da respectiva vigência (§ 9 - item 'c') . A providência, segundo alega, estaria condicionada a uma provocação da área técnica, à qual compete o acompanhamento da execução física do convênio. No tocante à indevida emissão da ordem bancária (item 'b') , ato que lhe foi imputado também por ser à época titular da Divisão Operacional, sua alegação é a de que não dispunha competência para tanto, já que o exercício de sua função se restringia aos atos de instrução do pagamento (conferência de documentos) , sendo o pagamento propriamente dito atribuição do ordenador de despesas (peça 137, p. 1 e 2) .
	12. Em suas razões de justificativa, dá destaque, ainda, ao fato de que o convênio não teria ocasionado qualquer prejuízo ao erário, porquanto os recursos transferidos ao convenente teriam sido restituídos. Em corroboração aos argumentos de defesa, a responsável faz menção, por fim, à manifestação produzida pela Auditoria Interna do Incra (Análise 26314) , a cujo teor se reporta mais adiante (peça 137, p. 1 e 2) .
	- Helder Almeida de Souza (ofício de audiência: peça 102; resposta: peça 135; pedido/concessão de prorrogação de prazo: peças 110-112) 
	13. Com relação à emissão indevida de ordem bancária em favor do convenente (§ 9 - item 'b') , para além da argumentação produzida pela Auditoria Interna do Incra (Análise 26314) , reportada em tópico específico desta instrução, reconhece sua efetiva subscrição do documento, todavia não assente com sua responsabilização por eventual violação normativa. Isso porque apenas teria dado andamento à execução do convênio no último dia de exercício no cargo de superintendente regional, sem que tivesse sido avisado ou orientado pelas instâncias técnicas inferiores sobre a existência de qualquer restrição (peça 135, p. 2 e 4) . 
	14. De igual modo, refuta sua responsabilidade pela outra imputação que lhe pesa, ou seja, a de não ter promovido a rescisão do convênio quando era devida (item 'a') , também com base nas ações atribuídas às instâncias técnicas de acompanhamento e fiscalização. Somente depois de ter se afastado do cargo de superintendente que teria havido a primeira comunicação das instâncias técnicas sobre o acompanhamento do convênio. Além de reportar o fato de que os recursos conveniados teriam sido integralmente devolvidos, conclui sua defesa fazendo menção à Lei de Introdução às normas do Direito Brasileiro, no sentido de que não seria cabível sua responsabilização em função de atos adotados por dever de ofício e em prol do interesse público (peça 135, p. 4-7) .
	- Luiz Guge Santos Fernandes (ofício de audiência: peça 101; resposta: peça 138; pedido/concessão de prorrogação de prazo: peças 128, 129 e 134) 
	- Giuseppe Serra Seca Vieira (ofício de audiência: peça 100; resposta: peça 140; pedido/concessão de prorrogação de prazo: peças 120, 123 e 127) 
	- Paulo Emmanuel Macedo A. Alves (ofício de audiência: peça 104; resposta: peça 142 - anexos: peças 143-157; pedido/concessão de prorrogação de prazo: peças 114, 117, 118, 121 e 127) 
	- Douglas Souza de Jesus (ofício de audiência: peça 106; resposta: peça 130; pedido/concessão de prorrogação de prazo: peças 119, 122 e 127) 
	15. Os responsáveis acima foram ouvidos em audiência por conta da mesma e exclusiva imputação, ou seja, enquanto ocupantes do cargo de superintendente regional, teriam deixado de rescindir o Convênio 822803 quando era devido (§ 9 - item 'a') .
	16. Os Srs. Luiz Guge Santos Fernandes e Douglas Souza de Jesus, para além de se referirem ao conteúdo da aludida manifestação da Auditoria Interna do Incra, fazem menção ao fato de que a questionada ausência de providência rescisória estaria condicionada à ação orientadora das instâncias técnicas responsáveis pelo acompanhamento do convênio (peças 130 e 138) . Como não teria existido a referida ação, consideram incabível a responsabilidade que lhes pesa. No tocante ao Sr. Luiz Guge, consta nos autos o expediente por ele adotado (Ordem de Serviço 71 de 30/5/2016) , designando servidor para a função de supervisão do instrumento (peça 143) .
	17. Com relação à defesa do Sr. Douglas Souza de Jesus, ressalta-se o fato de que ocupou a função de superintendente por período de 35 dias (entre 3/12/2019 e 8/1/2020) , tendo expirado a vigência do convênio apenas 20 dias após o início do exercício da função (23/12/2019) . Como alega que o regramento aplicável não é suficientemente claro ou taxativo sobre o limite de prazo específico imposto ao gestor responsável da parte concedente para que seja providenciado o fim do convênio por conta da não apresentação do projeto básico ou da ausência de aplicação financeira no objeto conveniado, considera que o exíguo prazo que dispunha antes que o convênio expirasse sua vigência afasta sua responsabilidade (peça 130) . 
	18. As razões de justificativa dos Srs. Paulo Emmanuel Macedo de Almeida Alves e Giuseppe Serra Seca Vieira se valem, em princípio, de argumento comum, segundo o qual a conduta imputada configuraria impossibilidade jurídica pelo simples de fato de que o convênio teria perdido sua condição de vigência tão logo tivesse sido configurado o não cumprimento da obrigação de apresentação e aprovação do projeto básico. Segundo a interpretação que atribuem às cláusulas do próprio termo de convênio (cláusulas segunda, terceira e décima-quarta - peça 61, p. 106-121) , a extinção do convênio, e, portanto, o fim de sua vigência, teria se operado automaticamente 60 dias após a sua celebração, ou seja, em 22/2/2016, quando não se deu o cumprimento da obrigação estabelecida ao convenente, ou, no máximo, em 22/4/2016, admitindo-se a prorrogação de 60 dias (peça 142, p. 3-7 e 140, p. 2-5) .
	19. Também consta a alegação comum de que o regramento aplicável não é suficientemente claro ou taxativo sobre o prazo específico imposto ao gestor responsável da parte concedente para que seja providenciado o fim do convênio por conta da não aprovação do projeto básico ou da ausência de aplicação dos recursos transferidos no objeto conveniado (peça 142, p. 8 e 140, p. 9) .
	20. Nada obstante, o Sr. Giuseppe Serra singulariza em sua defesa os atos por ele adotados ou levados ao seu conhecimento durante sua gestão no que concernem ao Convênio 822803 (peça 140, p. 6-7) : a) Ordem de Serviço GAB 11 de 15/5/2017 - constitui comissão de supervisão técnica (peça 144) ; b) Memorando 36/2017 da Divisão de Desenvolvimento - indica prazo previsto para fim de vigência do convênio (peça 140, p. 6) ; e c) Despacho GAB 158 de 20/6/2017 - determina notificação do convenente para correção de pendências (peça 140, p. 7) .
	21. Com referência aos atos adotados no período da gestão do Sr. Paulo Emmanuel, sua respectiva defesa informa os seguintes (peça 142, p. 9) :
	a) Despachos via Siconv de 14/1/2020, 17/2/2020, 15/5/2020, 19/8/2020 e 15/9/2020 - requer do convenente esclarecimentos e apresentação de prestação de contas (peças 145, 147-154) ;
	b) Ofício GAB 5839 de 3/2/2020 - requer do convenente a prestação de contas (peça 146) ;
	c) Ofício GAB 32753 de 27/5/2021 - estabelece prazo e encaminha GRU ao convenente para recolhimento do valor repassado no Convênio 822803 até o dia 10/6/2021, sob pena de instauração de TCE (peça 156) ;
	d) Despachos 9203960 e 9203905 (Siconv) - atestariam a devolução dos recursos à União em 4/6/2021, no valor de R$ 3.545.967,80 - registro Siafi 9191708 (peça 140, p. 8; peça 142, p. 9) ;
	e) Despacho 9810559 de 18/8/2021 - parecer técnico conclusivo atestando a não execução física do objeto conveniado (peça 142, p. 9) .
	22. Ambos os responsáveis alegam, por fim, a ausência de qualquer indicativo que comprometesse a boa-fé de suas respectivas gestões no que concernem ao convênio sob análise. Nesse quesito, o Sr. Giuseppe Serra aponta para a impertinência de eventual responsabilização pessoal pelos atos questionados, em face do que dispõe a Lei de Introdução às normas do Direito Brasileiro (Decreto-lei 4.657/1942 - arts. 22, § 1º e 28) e seu diploma regulamentador (Decreto 9.830/2019 - art. 12) - peça 140, p. 11.
	I.2 - Análise 26314/2021/AUD/Sede/Incra (peças 131, 136, 141 e 157) 
	23. Trata-se de manifestação levada a efeito pelo órgão de auditoria interna do Instituto Nacional de Colonização e Reforma Agrária por solicitação do Diretor da Diretoria de Desenvolvimento, com o objetivo de auxiliar a defesa dos responsáveis no tocante às imputações do relatório de auditoria decorrentes do Convênio 822803 (peça 157, p. 2 - item 2.9) .
	24. Em abordagem inicial, o respectivo conteúdo ressente no relatório de auditoria de motivação hábil ou comprovável para se ter focado, dentre as 29 superintendências do Incra, as duas unidades que prefiguram os órgãos auditados. Também considera que o relatório apresenta insuficiência de informações para justificar a definição amostral dos convênios efetivamente auditados na Superintendência Regional da Bahia, de modo que estaria insuficientemente demonstrado o critério amostral e sua capacidade técnica para representar o universo de convênios sobre obras (foram definidos, com relação à referida unidade jurisdicionada, 5 convênios entre 44 relativos a obras e serviços de engenharia) . Assim, conforme reputa a Auditoria Interna do Incra, as informações contidas no relatório de auditoria são insuficientes 'para caracterizar a gestão de convênios na Superintendência e, consequentemente, fundamentar os apontamentos de constatações sistêmicas e estruturantes sobre a política de gestão de convênios da SR (05) BA' (peça 157, p. 1 - itens 2.3 e 2.4) .
	25. Ainda na seara dos questionamentos preliminares sobre os pressupostos de constituição e de desenvolvimento regulares da auditoria referenciada nos presentes autos, também manifesta o Incra no sentido de que seria imprópria a vinculação do Convênio 822803 como instrumento que trata de obras e serviços de engenharia. In verbis (peça 157, p. 2) :
	'não é propriamente um convênio de obras em sentido estrito, mas, sim, de agroindústria, cujos serviços de engenharia não são o propósito final e principal desse tipo de serviço, indicando, assim, certo desalinhamento em relação à constituição da amostra para o relatório de fiscalização, que teria sido 'especificamente relacionados à execução de obras e serviços de engenharia'.'
	26. Com relação aos temas imputados propriamente ditos, a manifestação do Incra começa por recapitular pormenorizadamente as etapas internas no âmbito da SR/BA que pautaram o processamento do convênio, notadamente as que envolveram o exame inicial de documentação correlativa ao projeto básico durante o curso do exercício de 2016, a partir da anexação pelo convenente da planta baixa das obras e equipamentos, a planta de situação, o projeto arquitetônico, projeto de arquitetura, projeto de edificações, dentre outros. Além de atos já referenciados no exame das razões de justificativa apresentadas pelos próprios responsáveis, entre eles a nomeação de fiscal para receber as obras e serviços de engenharia objeto do convênio (peça 143) , a manifestação do Incra informa também que em dezembro de 2016 foi considerada viável a implantação das obras propostas, sem prejuízo de registrar o posicionamento do Coordenador do Serviço de Infraestrutura, no sentido da necessidade de complementação de peças, como o memorial descritivo da execução dos projetos e os próprios projetos estruturais, elétricos e hidrossanitários das edificações (peça 157, p. 3-4) .
	27. De maneira geral, valendo-se inclusive de argumentos referenciados nas razões de justificativa dos responsáveis, a manifestação do órgão agrário é a de que as imputações relativas ao Convênio 822803 não logram êxito, do que acarretaria a não responsabilização de nenhum dos dirigentes arrolados. Nessa perspectiva, ressalta a competência regimental dos órgãos técnicos subordinados ao superintendente, os quais não teriam cumprido a atribuição de indicarem ou comunicarem com clareza ao próprio sobre a necessidade de rescisão ou extinção do convênio (peça 157, p. 9 e 10) .
	28. Chega a considerar que o despacho de notificação determinado pelo superintendente Giuseppe Serra em meados de 2017 poderia ser considerado uma denúncia do convênio por inadimplemento de cláusula contratual. No tocante às condições jurídicas exigíveis para eventual responsabilização, é feita alusão ao art. 22 do Decreto-lei 4.657/1942, no sentido de ser relevante a avaliação dos obstáculos e as dificuldades reais do gestor e as exigências das políticas públicas a seu cargo. Nesse diapasão, o próprio órgão reconhece estar sofrendo redução de força de trabalho com longo período sem reposição, significativa queda dos recursos orçamentários e a expressa realidade de diminuição de sua capacidade operacional com o esvaziamento do seu quadro funcional. Admite, ainda, que a redução do quadro de pessoal compromete o pleno cumprimento das disposições normativas, incluindo os prazos estabelecidos nas portarias interministeriais que disciplinam a gestão dos convênios (peça 157, p. 6-7 e 10 - itens 4.2.22 a 4.2.24 e 4.2.48) .
	29. Nada obstante, a manifestação pondera que a implementação de um convênio, como o tratado neste tópico, encontraria dificuldades se a transferência dos recursos financeiros fosse levada a efeito por instituição ou agente financeiro público federal enquanto mandatário da União, como é o caso nas descentralizações instrumentalizadas por contrato de repasse (peça 157, p. 8) . 
	30. Faz alusão, por fim, ao art. 16, III da Lei 8.443/1992, no sentido de não se reconhecer a prática de ato ilegal, ilegítimo, antieconômico ou infração à norma dos convênios, bem como ao fato de não ter sido constatada ocorrência de dano ao erário.
	I.3 - Análise de mérito
	31. De início, a avaliação em curso deve tratar dos questionamentos levantados pela Auditoria Interna do Incra, a qual, em nome da direção da autarquia que compreende as unidades jurisdicionadas auditadas, ressentiu a ausência de demonstração de certos pressupostos de constituição e desenvolvimento regulares da auditoria referenciada nos presentes autos. Fazendo remissão ao relato histórico contido nesta instrução (§§ 3-6) , não somente as unidades jurisdicionadas, mas também o objeto, em seu conceito e horizonte temporal, bem como a modalidade da ação fiscalizatória, foram determinações adotadas institucionalmente pelo TCU em processo administrativo interna corporis, previamente à constituição dos presentes autos e, portanto, ao ato constitutivo da auditoria. A motivação formal da ação fiscalizatória que se apreende é aquela que consta nas peças referenciadas do aludido processo administrativo, conforme se mencionou no histórico desta instrução, e não se considera que a legitimidade da determinação estabelecida naquela oportunidade, nos termos do art. 71, IV da Constituição Federal, esteja condicionada à demonstração do respectivo conteúdo junto à unidade auditada.
	32. Questionou-se também a natureza do objeto relativo ao Convênio 822803, de modo a se reconhecer uma incompatibilidade entre ela e a delimitação tipológica dos instrumentos de transferência que nortearam a escolha daqueles efetivamente auditados, por sua vez condicionada pela natureza do objeto pactuado: obras e serviços de engenharia. A assertiva não se sustenta, não somente sob o ponto de vista formal, diante da clara pertinência lógica do convênio em questão ao conjunto de convênios focados na auditoria (Tabela 1 - peça 89, p. 8) , mas também sob o ponto de vista material, diante da contradição suscitada na própria narrativa dada pelo órgão agrário, quando elenca os elementos materiais que pautaram avaliação do convênio no âmbito da Superintendência Regional da Bahia (§ 26 desta instrução) .
	33. Já a definição da amostra dos convênios auditados expressa exercício de prerrogativa inerente à equipe de auditoria e sobre ela há realmente de se deixar claro e expresso aos destinatários do relatório de auditoria a respectiva razão de ser, pois, de modo contrário, se caracterizaria como indevido exercício de arbítrio. Entende-se, conforme já reportado nesta instrução (§§ 4-6) , que as justificativas técnicas para definição amostral realizada estão plenamente demonstradas no relatório de auditoria, mas não para as finalidades e alcance que o órgão agrário parece atribuir à ação fiscalizatória reportada nos presentes autos. A auditoria realizada não teve por finalidade a 'caracterização da gestão dos convênios nas superintendências' e nunca se voltou a 'apontamentos de constatações sistêmicas e estruturantes sobre a política de gestão de convênios'.
	34. A definição prévia da ação fiscalizatória na modalidade 'conformidade em convênios' implica necessariamente a identificação dos casos concretos em relação aos quais devem incidir os parâmetros de conformidade, ou seja, o conjunto sistemático e orgânico de normas jurídicas aplicáveis à gestão dos convênios: Lei 8.666/1993 - art. 116; Decreto 6.170/2007; Ato regulamentador interministerial previsto no art. 18 do Decreto 6170/2007 (no caso, portarias interministeriais 507/2011 e 424/2016) . A delimitação temporal prévia serviu apenas para estabelecer o balizamento dentro do qual haveria de se realizar, em situações singularizadas e concretas, a avaliação de conformidade. A auditoria não fez qualquer avaliação sobre o mérito, como um todo, da gestão dos convênios no aludido período. Também não se voltou a qualquer aspecto da 'política de gestão de convênios'. Todo o trabalho de apuração se pautou pelo confronto entre a ação gestora do órgão concedente (as duas superintendências auditadas) particularizada na situação concreta e as normas jurídicas aplicáveis. 
	35. Tanto é assim que o conjunto de providências arroladas como proposta conclusiva do relatório de auditoria (§ 7 desta instrução) expressa apenas a forma institucional de encaminhamento adotada pelo TCU, enquanto possível consequência das constatações de violação de dever jurídico. A avaliação de conformidade decorrente do confronto entre norma e ação não vai além de duas possibilidades: não achado (conformidade: cumprimento do dever jurídico) e achado (desconformidade: descumprimento do dever jurídico) . De maneira geral, com relação às constatações apuradas, salvo as situações que ensejaram audiência, o encaminhamento adotado foi de ciência, no sentido de promover a reorientação da gestão administrativa, enquanto providência jurisdicional que se volta ao porvir, buscando o alinhamento das ações de gestão aos padrões de conformidade. 
	36. Há, decerto, proposta conclusiva do relatório de auditoria que, comparativamente com as demais, demonstra maior relevância intrínseca e, por isso, adquiriu a forma jurisdicional de determinação. Trata-se da que avoca as normas jurídicas aplicáveis para estabelecer a obrigatoriedade de se adotar o contrato de repasse e não o convênio, enquanto instrumento de transferência de recursos públicos federais para consecução de obras e serviços de engenharia, na situação em que o órgão concedente não dispuser de estrutura hábil para acompanhar o respectivo objeto. A providência abarca especificamente as duas superintendências auditadas e tem como fundamento a constatação apurada no respectivo achado (Achado 1 - peça 89, p. 12-14 e 29-30) , ou seja, de que constitui violação de dever jurídico o fato de essas unidades continuarem pactuando convênios no lugar de contrato de repasse para a consecução do referido objeto, mantida a precariedade das respectivas estruturas de acompanhamento e fiscalização.
	37. Cabe ressaltar que a irregularidade em foco se concebe a partir da premissa de que a estrutura normativamente necessária para a fiscalização e acompanhamento dos instrumentos relativos a obras e serviços de engenharia não diz respeito, especificamente, a um atributo que a superintendência deve demonstrar em relação à gestão de um determinado convênio. Não se disponibiliza um aparato específico, ou seja, uma organização estrutural de recursos humanos e de instrumentos materiais, para se realizar o acompanhamento e fiscalização de cada convênio. Ou a superintendência, como todo, o dispõe de modo suficiente ou não o dispõe. Embora o correspondente achado tenha se valido de evidências também colhidas no caso particularizado dos convênios auditados, as repercussões que lhe decorrem devem necessariamente extrapolar o caso concreto, de modo a vincular aos parâmetros normativos aplicáveis a ação administrativa ao encargo das superintendências.  
	38. Na manifestação do órgão agrário, há registro sobre o tema, segundo o qual entende existir certa inconveniência na gestão financeira de transferências relativas à consecução de certos tipos de obras e serviços de engenharia, quando instrumentalizada pelo contrato de repasse (peça 157, p. 8) . A rigor, trata-se de argumento que não foi levantado pelas unidades auditadas, tanto durante a execução da auditoria, como também na ocasião em que o relatório foi submetido aos comentários dos gestores. Ao contrário, o conjunto de evidências reunidas em relatório fundamenta a proposta de determinação. Aliás, se também forem levados em conta os argumentos trazidos pelo próprio Incra em sua manifestação, quando busca eximir a responsabilização de gestores com base na admissão de que suas ações decorreram de certa precariedade estrutural, conforme já se aludiu nesta instrução (§ 28) , também se tem aqui evidência hábil que corrobora a pertinência da proposta.
	I.3.1 - Responsabilização
	39. Houve, entre o conjunto de irregularidades identificadas em relatório de auditoria, ocorrências que ensejaram o encaminhamento preliminar de audiência, diante da natureza e relevância do dever jurídico violado e da necessidade de se obter as razões de justificativa dos respectivos responsáveis, antes de qualquer pronunciamento conclusivo. No caso da superintendência da Bahia, a situação remonta ao Convênio 822803 e o elemento de gravidade específico decorria do fato de que R$ 3.018.400,00 foram indevidamente transferidos e ainda permaneciam indevidamente sob a posse do órgão convenente, no contexto em que a vigência do convênio deveria ter sido interrompida mesmo antes dos recursos terem sido transferidos. Em face de três atos impugnados, os responsáveis foram chamados a se explicarem, na forma proposta em relatório (§ 9 desta instrução) .
	40. Diante das razões de justificativa produzidas, há de se focar, inicialmente, as que dizem respeito à não adoção de qualquer providência visando à rescisão ou extinção do convênio no período que vai de 22/2/2016 a 23/12/2019. Para efeito de responsabilização, foram chamados todos aqueles que, no período, ocuparam, mesmo provisoriamente, a função de superintendente (§ 9 - item 'a') , pois, conforme matriz de responsabilização (peça 89, p. 62-64) , está no âmbito da respectiva competência o dever de proceder a rescisão de convênio quando devida (Regimento Interno do Incra: inciso XII do art. 132 do anexo da Portaria MDA 20, de 8/4/2009; inciso XII do art. 130 do anexo da Portaria Incra 49, de 31/1/2017; inciso XII do art. 115 do anexo da Portaria Incra 338, de 9/3/2018) .
	41. Mesmo se verificando que a providência de rescisão ou extinção do convênio, prevista no § 6º do art. 37 da PI 507/2011 e nos arts. 21, § 7º, e 41, § 8º, da PI 424/2016, não contempla, a rigor, prazo explícito para ser cumprida, conforme alegado pelos responsáveis, há de se reconhecer que a correspondente violação jurídica se caracteriza de modo objetivo para todos os responsáveis. Em relação a todos eles durante o respectivo período de gestão, mesmo por intervalo temporal diminuto, já se verificava o implemento de condição que importava na necessidade jurídica de dar fim à vigência do convênio. Assim, a obrigação normativa incidiu sobre as respectivas condutas de modo inquestionável.
	42. Também não se sustenta, para eximirem-se dessa obrigação, o argumento de que o fim da vigência do convênio teria se operado de forma objetiva e autossuficiente, independentemente de qualquer providência formal, tão logo expirou o prazo para aprovação do projeto básico em 22/2/2016 ou 60 dias após, considerando eventual prazo de prorrogação. O fim do vínculo jurídico por ausência de adimplemento das condições de aprovação de projeto básico ou de falta de aplicação dos recursos no objeto conveniado, requer, necessariamente, a adoção de providência formal específica, conforme expressamente previsto no teor das aludidas normas (§ 6º do art. 37 da PI 507/2011 e nos arts. 21, § 7º, e 41, § 8º, da PI 424/2016) . Sem o referido ato, o convênio permaneceu irregularmente vigente.
	43. Alegação também comum aos responsáveis diz respeito ao condicionamento da responsabilidade do superintendente à provocação formal das unidades técnicas que lhe são subalternas a respeito das providências que repercutem na gestão do convênio. A respeito, entende-se que, embora as unidades técnicas tenham atribuições pertinentes ao acompanhamento operacional e administrativo da execução dos convênios, o ato em questão tem seu âmbito de competência restrito à função de superintendente, de modo que a respectiva responsabilidade não pode ser compartilhada ou condicionada a atos funcionais de instâncias inferiores.
	44. Conclui-se, portanto, que permanece caracterizada a violação normativa correspondente ao ato impugnado e descrito no item 'a' do § 9 desta instrução.
	45. O ato impugnado correspondente à transferência indevida dos recursos conveniados ao órgão convenente envolveu o então titular da superintendência como também a titular da então Divisão de Administração (item 'b') , diante das suas competências exclusivas e solidárias (peça 89, p. 61-62) de movimentar as contas bancárias da superintendência (Regimento Interno do Incra: inciso IX do art. 132 do anexo da Portaria MDA 20, de 8/4/2009) .
	46. Não procede o argumento do então superintendente, Sr. Helder Almeida de Souza, pelas razões já mencionadas (§ 43) , no sentido de que sua responsabilidade se atenuaria por não ter obtido a orientação devida das instâncias técnicas inferiores. Ainda, tendo em conta a disposição expressa da norma regimental que regula as movimentações bancárias, acima aludida, também não prospera o argumento da então titular da Divisão de Administração, no sentido de que sua competência tinha natureza acessória ao ato de transferência propriamente dito.
	47. Com relação à imputação decorrente da ausência de providência visando à instauração de tomada de contas especial por não ter sido devolvido pelo convenente o saldo financeiro remanescente (§ 9 desta instrução - item 'c') , a dirigente arrolada, segundo matriz de responsabilização (peça 89, p. 64-65) , responde por ser ato restrito à esfera de competência da chefia da então Divisão de Administração e, posteriormente, da Divisão Operacional (Regimento Interno do Incra: alínea 'f' do inciso II do art. 102 do anexo da Portaria Incra 338, de 9/3/2018; alínea 'f' do inciso II do art. 104 do anexo da Portaria Incra 531, de 23/3/2020) . O argumento que apresenta em relação ao fato incide na mesma inconsistência reportada nas outras imputações. Ou seja, que a providência lhe seria devida tão somente se houvesse provocação expressa de instâncias técnicas afetas ao acompanhamento operacional do convênio, trata-se de alegação que se contrapõe ao âmbito restrito de competências afeto à função que ocupou. 
	48. Enfim, sob a perspectiva objetiva da existência de conduta violadora de dever funcional, as razões de justificativa apresentadas pelos responsáveis da superintendência da Bahia não afastam nenhuma das imputações consignadas em audiência. 
	49. Não basta à responsabilização, todavia, a caracterização objetiva de conduta voluntária, ainda que de natureza omissiva, que confronta a determinação normativa. Esta também requer o exame de elementos mais subjetivos da conduta e, nesse sentido, ainda que permaneça vigente o princípio de que a ninguém é concedida a escusa de descumprir a norma sob a alegação de desconhecimento pessoal (art. 3º da Lei de Introdução às normas do Direito Brasileiro - Decreto-lei 4.657/1942) , também se contempla o princípio que condiciona a avaliação de regularidade de determinada conduta à análise das circunstâncias práticas a ela relacionadas, o que inclui, além das consequências materiais, as situações ou os contextos fáticos que influenciaram a ação subjetiva do agente responsável pela conduta. Nesse sentido, dispõe o art. 22 do Decreto-lei 4.657/1942:
	Lei de Introdução às normas do Direito Brasileiro
	'Art. 22.  Na interpretação de normas sobre gestão pública, serão considerados os obstáculos e as dificuldades reais do gestor e as exigências das políticas públicas a seu cargo, sem prejuízo dos direitos dos administrados. 
	§ 1º Em decisão sobre regularidade de conduta ou validade de ato, contrato, ajuste, processo ou norma administrativa, serão consideradas as circunstâncias práticas que houverem imposto, limitado ou condicionado a ação do agente.
	§ 2º Na aplicação de sanções, serão consideradas a natureza e a gravidade da infração cometida, os danos que dela provierem para a administração pública, as circunstâncias agravantes ou atenuantes e os antecedentes do agente. 
	§ 3º As sanções aplicadas ao agente serão levadas em conta na dosimetria das demais sanções de mesma natureza e relativas ao mesmo fato.'  
	50. Então, o dado mais evidente a ser considerado diz respeito ao fato recorrentemente referenciado na defesa dos responsáveis e adotado posteriormente ao término da auditoria, por meio do qual a superintendência da Bahia deu cumprimento, em 27/5/2021, ao disposto no art. 80, § 1º, da Portaria Interministerial 507/2011 e no art. 68, § 1º, da Portaria Interministerial 424/2016, ao cientificar o órgão convenente sobre a obrigação de devolução dos recursos repassados, do que resultou, segundo informado pelos responsáveis e pela Auditoria Interna do Incra, na devolução dos recursos, com correção, à conta da União em 4/6/2021 (peça 158) .
	51. Quando do encaminhamento do relatório de auditoria, pesava sobre as imputações relacionadas nas audiências envolvendo a superintendência da Bahia o indício consistente de ocorrência de dano material ao erário federal, uma vez que, não tendo sido devolvidos os recursos conveniados no prazo estabelecido pela norma (expirado em 22/1/2020) , configurava-se uma situação ensejadora da caracterização de débito, de modo que as condutas impugnadas em audiência se apresentavam como causas concretas do dano vislumbrado. Destaca-se ainda o fato de que a instrumentalização da transferência por intermédio de convênio, como é o caso, não oferece a garantia de eventual ressarcimento própria do contrato de repasse. Neste, o órgão contratado não dispõe de plena gestão financeira dos recursos transferidos da forma como se dispõe no convênio, considerando que a instituição financeira federal interveniente mantém os recursos bloqueados em conta e só os libera para os pagamentos atestados (art. 1º, § 2º, IV e art. 43, XXV da PI 507/2011; art. 1º, § 1º, VI e art. 27, XXV da PI 424/2016) . Assim, o quadro que se delineava durante a realização da auditoria se pautava pelo risco de o erário federal sofrer prejuízo definitivo, no caso de não se concretizar a ação de ressarcimento ao encargo do órgão convenente.
	52. A notícia da devolução dos recursos com a atualização financeira, da forma reportada nos presentes autos, põe em evidência a adoção e cumprimento de providência administrativa reparadora do dano até então suportado pelo erário federal, enquanto consequência direta da ação fiscalizatória empreendida por esta Corte de Contas (peças 156 e 158) . O juízo conclusivo sobre a efetiva correção do ato de ressarcimento está condicionado, todavia, à avaliação sobre o exato quantitativo financeiro cujo ressarcimento se mostra devido, considerando que foram repassados R$ 3.018.400,00 em 27/12/2016. O caso concreto sob análise remete à existência de saldo de convênio resultante do fato de não ter havido qualquer aplicação no objeto conveniado, configurando em hipótese prevista no art. 116, § 4º, da Lei 8.666/1993, no art. 54, § 1º, inciso I, da PI 507/2011 e no art. 41, § 5º, da PI 424/2016, de modo que, em sendo exigível que o convenente fizesse manter os recursos paralisados em aplicações de caderneta de poupança, o valor a ser restituído deveria ser quantificado segundo os correspondentes índices de correção financeira. 
	53. O acesso ao extrato do convênio por meio do sistema DGI Consultas do TCU, todavia, dá conta que entre 30/12/2016 e a data de devolução dos recursos, em 4/6/2021, os recursos foram aplicados em fundos de investimento de curto prazo, resultando na restituição corrigida do montante de R$ 3.545.967,80 (peça 160, p. 2-4; peça 158, p. 2) . Se fossem corrigidos pelos índices aplicáveis à caderneta de poupança durante o mesmo período, segundo sistema de atualização disponibilizado pelo Banco Central, ter-se-ia apurado o saldo de R$ 3.608.215,28 (peça 160, p. 1) . Falta ao ato de restituição o valor correspondente a R$ 62.247,48, o que representa 1,73 % do total devido.
	54. Embora as normas acima mencionadas sejam claras em prever a correção de recursos conveniados paralisados por meio da caderneta de poupança, permitindo-se a aplicação em fundos de curto prazo somente nos casos em que utilização dos recursos conveniados não extrapolar o prazo de um mês, não se atribui ao fato concretamente apurado a constatação de que se mantém a ocorrência de dano ao erário. A representatividade material do montante não recomposto é ínfima e dentro do limite de R$ 100.000,00 para o qual a instauração da tomada de contas especial fica dispensada, conforme inciso I, art. 6º, da Instrução Normativa-TCU 71/2012. Assim, não se caracteriza propriamente existência de débito, mas ato de gestão que descumpriu as normas aplicáveis. O encaminhamento decorrente é objeto de proposição consignada adiante.      
	55. Não mais subsistindo, portanto, risco de dano ao erário na gestão relativa ao Convênio 822803, a avaliação de regularidade das condutas sob análise, a teor do que dispõe o art. 22 do Decreto-lei 4.657/1942, não mais está condicionada ao resultado gravoso caracterizado pelo dano material. Dessa feita, tem-se a considerar, conforme o aludido dispositivo legal, as circunstâncias práticas que tiverem determinado, limitado ou condicionado a ação dos agentes, bem como as circunstâncias atenuantes e até mesmo os respectivos antecedentes.
	56. A esse respeito, para além do fato de que o relatório de auditoria não reuniu elemento de prova que atente contra a presunção de boa-fé nas ações adotadas pelos agentes ouvidos em audiência, há de se considerar que a gestão de convênios envolve uma grande dificuldade intrínseca, dada a variedade e especificidade das disposições normativas aplicáveis. Torna-se evidente, portanto, que as três específicas condutas imputadas em audiência também sofreram a influência decorrente da ausência de condições estruturais adequadas para a gestão dos convênios relativos a obras e serviços de engenharia. Em termos práticos, resta evidente que a ausência de recomposição do quadro de pessoal combinada com uma significativa demanda de serviços, haja vista o vasto quantitativo de convênios de obras e serviços de engenharia sob responsabilidade da SR/BA, pautaram contexto prático que pode ter sido determinante para a consecução das questionadas condutas. 
	57. Tem-se a mencionar, também enquanto circunstância atenuante, que a intensa atividade de gestão de convênios ao encargo da SR/BA, propriamente os que envolvem obras e serviços de engenharia, tenha ressentido de um balizamento conceitual das ações de gestão que mais decisivamente importam ao respectivo controle de conformidade. No que concerne às contribuições que a atividade de controle externo pode oferecer, o relatório de auditoria de que tratam os presentes autos procura cumprir semelhante mister, na medida em que as providências previstas em seu encaminhamento conclusivo visam, sobremaneira, oferecer aos órgãos auditados e, por extensão, a todo o Incra, as ações administrativas que devem primordialmente pautar a gestão dos convênios.    
	58. Em face das razões de justificativa produzidas, a conclusão que se alcança é a de que as irregularidades imputadas nas audiências envolvendo os dirigentes da SR/BA acabam por se tornarem certo modo similares às demais irregularidades apuradas na referida unidade, as quais ensejaram comunicação de ciência. Isso porque, também nas condutas examinadas nesta oportunidade pode-se reconhecer, depois de apresentadas as razões de defesa, a ausência dos elementos subjetivos de culpabilidade que ensejam a responsabilização dos respectivos agentes. Conforme dispõe o art. 22 da Lei de Introdução às normas do Direito Brasileiro, especialmente os seus §§ 1º e 2º, que foram disposições introduzidas a partir da Lei 13.655/2018, as externalidades que permeiam as condutas imputadas têm relevância jurídica para efeito de responsabilização, na medida que podem ter influenciado as respectivas ações.   
	59. Portanto, o encaminhamento que se propõe é o de  acolhimento parcial das razões de justificativa, de modo que, não se cumprindo os requisitos indispensáveis para responsabilização dos agentes implicados, tenha-se como providência resultante das irregularidades apuradas nesta oportunidade a ciência formal da SR/BA, e por extensão do Incra, sobre as correspondentes ocorrências: ausência de rescisão do convênio quando o exigia a situação de não aprovação de projeto básico ou a situação de falta de aplicação de recursos no objeto conveniado; transferência de recursos financeiros sem aprovação de projeto básico; e não adoção de providência visando à instauração de tomada de contas especial em função da não devolução dos saldos financeiros remanescentes pelo convenente.
	60. Também se propõe, enquanto consequência da gestão financeira do Convênio 822803, que seja dada ciência formal sobre a ausência de acompanhamento da aplicação dos correspondentes recursos financeiros em caderneta de poupança, uma vez que o cumprimento de tal obrigação está no âmbito do acompanhamento da conformidade financeira que cabe ao órgão concedente (art. 53 e art. 56, parágrafo único da PI 424/2016) .
	II - Audiência de gestor da SR-11/RS
	61. A audiência do Sr. Roberto Ramos, ex-Superintendente Regional da SR-11/RS (período: 6/12/2010 a 27/12/2016) , diz respeito ao Achado 10 do relatório de auditoria (peça 89, p. 27-28 e 33) e se deve à impugnação da seguinte conduta:
	- pactuação do Convênio 776410 - Secretaria de Desenvolvimento Rural, Pesca e Cooperativismo do Estado do Rio Grande do Sul, em 17/12/2012, cujo objeto diverge materialmente da dotação orçamentária federal a que se vincula, em desacordo com o disposto no art. 70 da CF; art. 75, III da Lei 4.320/1964; art. 1º, § 2º, XVIII e XIX e art. 26 da PI 507/2011.
	62. Em suas razões de justificativa (ofício de audiência: peça 105; resposta: peça 124) , para além das alegações da unidade auditada que foram reportadas em relatório, o responsável expõe minuciosa recapitulação dos eventos que circunstanciam a pactuação e a execução do Convênio 776410, notadamente os aspectos administrativos e operacionais que visaram e efetivamente alcançaram, segundo expõe, o objetivo de propiciar serviços de implantação e recuperação de estradas vicinais em vários projetos de assentamento do estado do Rio Grande do Sul. Afirma que a gestão do convênio envolveu órgão da administração estadual estreitamente vinculado às demandas de infraestrutura dos projetos de assentamento e sua execução foi objeto de rigoroso acompanhamento, incluída a fiscalização realizada pelo Tribunal de Contas da União no TC Processo 021.103/2016-0.
	63. Nega, enfim, a consistência da imputação, porquanto o objetivo final do convênio se realizou com a execução de obras nas estradas vicinais de projetos de assentamento. Em acréscimo, também refuta as condições de culpabilidade apontadas em relatório para efeito de responsabilização pessoal, não só por conta de seus antecedentes enquanto servidor do Incra, mas também porque não se apontou qualquer evidência que possa lhe ser afastada a presunção de boa-fé.
	64. A avaliação de mérito de suas razões de justificativa deve remontar, inicialmente, à principal razão que levou o convênio em tela a ser incluído na relação amostral dos convênios auditados (peça 89, p. 8 - Tabela 1) . Parecia se tratar de convênio cujo objeto teria a natureza específica de execução de obras e serviços de engenharia, diante da literalidade da correspondente descrição estabelecida em termo de convênio. Todavia, consoante se demonstrou no conteúdo do relatório de auditoria, o objeto material propriamente dito do instrumento, o que realmente se caracteriza por meio da quantificação das ações e metas descritas no plano de trabalho - documento que detalha o objeto pactuado e integra formalmente o termo de convênio -, tem natureza diversa e se qualifica especificamente com a aquisição de equipamentos. Embora se tenha atribuído a esses equipamentos a finalidade de consecução de obras viárias em projetos de assentamento, tem-se aqui a definição de um objetivo para o objeto material efetivamente conveniado (aquisição de equipamentos) , mas tal atribuição não tem o condão de transfigurar a real natureza do objeto conveniado.
	65. Configura-se assim uma desconformidade entre o objeto efetivamente pactuado e o plano de trabalho orçamentário a que se vincula. Demonstrou-se, segundo a legislação aplicável, que a técnica orçamentária exige que o programa orçamentário se reflita, já no ato de pactuação de instrumento de descentralização, em ações quantificáveis correspondentes à respectiva natureza. Não se pode considerar atendida a referida exigência, se, posteriormente, for verificado que o objeto efetivamente conveniado (aquisição de equipamentos) tiver sido utilizado para a consecução de obras viárias em projetos de assentamento. Desse modo, as razões de justificativa apresentadas não logram em afastar a constatação de violação de dever jurídico na conduta imputada.
	66. Nada obstante, de acordo com menção já realizada neste exame (§ 49) , a responsabilização do agente implicado reclama a avaliação de outros fatores além da circunstanciação objetiva da conduta. Trata-se de exigência prevista na Introdução às normas do Direito Brasileiro, especialmente as disposições previstas no art. 22 do Decreto-lei 4.657/1942, segundo a redação dada pela Lei 13.655/2018.
	67. Tem-se a esclarecer, em primeiro lugar, que a auditoria realizada não põe em relevo qualquer questionamento sobre a ocorrência de dano ao erário envolvendo a aplicação dos recursos do Convênio 776410, mesmo porque, reconhecida a natureza diversa do objeto efetivamente pactuado (aquisição de equipamentos) em face da delimitação tipológica definida em amostra (obras e serviços de engenharia) , a ação fiscalizatória não abarcou os respectivos atos executivos.
	68. Sobre a efetiva aplicação dos correspondentes recursos, há pronunciamento formal sobre o tema, mas que se extrai de fiscalização anterior levada a efeito pelo TCU, conforme aludem as razões de justificativa do Sr. Roberto Ramos (TC Processo 021.103/2016-0) . Essa fiscalização se caracterizou pelo acompanhamento na forma preditiva de transferências voluntárias pactuadas por vários órgãos federais com a Secretaria de Cooperativismo de Estado do Rio Grande do Sul, no qual se inclui, entre outras transferências, a avalição da gestão do Convênio 776410. A conclusão que se chegou, em instrução subscrita em 22/7/2016, acolhida no Acórdão 2598/2016-TCU-Plenário - Relator Raimundo Carreiro, quando o convênio se encontrava ainda em execução, se coloca do modo abaixo exposto (peça 96, p. 17; peça 99; peça 101, p. 17-18 do TC Processo 021.103/2016-0) :
	'Considerando a disponibilização dos recursos (completada em 10/2014) , neste caso também é possível avaliar certa demora na execução de algumas etapas pactuadas (parte dos caminhões e alguns implementos agrícolas) , mas no geral se verifica que a parceria foi exitosa. 
	Veja-se que do valor global do convênio (R$ 19,2 milhões) , quase R$ 17 milhões já foram executados. Como o saldo bancário do convênio está em cerca de R$ 2,2 milhões e a União ainda deve repassar mais R$ 1 milhão, é de se crer que todas as metas serão atingidas, com ou sem alterações a serem efetivadas, inexistindo indicações de possíveis riscos que mereçam proposições.'
	69. Além da avaliação sobre os resultados materialmente danosos ao erário público, o que não se configura com relação ao Convênio 776410, a legislação aplicável (art. 22 do Decreto-lei 4.657/1942) , para efeito de responsabilização pessoal, também requer a análise das circunstâncias práticas relacionadas à conduta imputada, o que inclui as situações ou os contextos fáticos que influenciaram a ação subjetiva do agente responsável pela conduta. A esse respeito, há de se mencionar a ausência de condições estruturais adequadas para a gestão dos convênios relativos a obras e serviços de engenharia, porquanto a superintendência do Rio Grande do Sul também vem ressentindo da falta de recomposição do quadro de pessoal combinada com significativa demanda de serviços.
	70. Pesam em favor do responsável, igualmente, os respectivos antecedentes funcionais, trazidos à colação nas suas razões de justificativa, como também o próprio conteúdo da ação fiscalizatória tratada nestes autos, porquanto não avalizam existência de evidência ou de indício que atente contra a presunção de boa-fé. Embora o relatório de auditoria tenha feito menção ao fato de que a pactuação do convênio foi antecedida por minuta questionada pela procuradoria jurídica da SR/RS, na qual a aquisição de equipamentos tinha sido contestada enquanto objeto formal do convênio, o que levou à alteração do objeto formal do convênio para implantação de obras viárias, mas com a preservação da aquisição de equipamentos no plano de trabalho (peça 89, p. 28 - § 109) , tem-se a esclarecer que a alteração promovida não ocorreu ao arrepio da procuradoria jurídica da SR/RS, tendo em vista sua aprovação ao conteúdo da nova minuta. Ou seja, a retificação promovida não se habilita como evidência desabonadora da boa-fé do responsável, porém como ato que se mostrava compatível com práticas anteriormente adotadas pela própria SR/RS, já que se reporta nos autos a celebração anterior de outros instrumentos de transferência, os quais, a par de se vincularem à ação orçamentária de implantação de obras, trataram efetivamente da aquisição de patrulhas mecanizadas (peça 39, p. 3 - item c.1) .
	71. Por se tratar de prática aparentemente normalizada no âmbito da superintendência, registra-se ainda o fato da questão não ter sido levantada no âmbito da fiscalização levada a efeito pelo TCU durante o exercício de 2016, conforme reportada neste exame (§ 67) .
	72. Enfim, a conduta imputada não se mostra vinculada a aspectos subjetivos da correspondente ação que permitam a caracterização de responsabilidade pessoal. Reconhece-se, portanto, a ausência dos elementos subjetivos de culpabilidade que ensejam a responsabilização do agente.
	73. O encaminhamento que se propõe é o de acolhimento parcial das razões de justificativa, de modo que, não se cumprindo os requisitos indispensáveis para responsabilização pessoal do agente implicado, tenha-se como providência resultante da irregularidade apurada a ciência formal da SR/RS, e por extensão do Incra, sobre a correspondente ocorrência: pactuação de convênio em desacordo com a dotação orçamentária federal a que se vincula.
	III - Razões de encaminhamento
	74. Mantém-se o encaminhamento proposto no relatório de auditoria para os achados 1 a 8 e 11, conforme descritos nesta instrução (§ 7) . Com relação aos achados 9 e 10, o encaminhamento proposto é o de acolhimento parcial das razões de justificativa apresentadas pelos responsáveis, e, enquanto providência resultante das irregularidades identificadas, de modo análogo à sistemática adotada nos demais achados, com exceção do Achado 1 que contempla determinação, propõe-se ciência às unidades auditadas sobre as correspondentes ocorrências analisadas nesta instrução e, por extensão, ao Incra.
	75. Opina-se, ainda, que sejam realizadas adequações de redação nas propostas constantes em relatório de auditoria, com as alterações resultantes da presente instrução, da forma como se consigna na proposta de encaminhamento que se segue. O objetivo é o de que o encaminhamento proposto se alinhe aos padrões de redação estabelecidos na Portaria-Segecex 9 de 14/5/2020.     
	Conclusão
	76. Tratam os autos de auditoria de conformidade, realizada no período compreendido entre 19/10/2020 e 30/4/2021, cujo objeto compreende a gestão de convênios e congêneres pactuados no âmbito das superintendências regionais do Incra na Bahia (SR-05/BA) e no Rio Grande do Sul (SR-11/RS) , entre os anos de 2011 e 2020, especificamente relacionados à execução de obras e serviços de engenharia.
	77. As propostas de encaminhamento consignadas em relatório de auditoria decorrem dos achados identificados e abrangem, em caráter meritório, determinação e ciência às entidades auditadas, sem prejuízo da formalização de ciência ao Instituto Nacional de Colonização e Reforma Agrária. Nada obstante, o relatório de auditoria contemplou igualmente indícios de responsabilização de agentes públicos, razão pela qual, preliminarmente, adotou-se a providência de audiência de responsáveis.
	78. Tendo sido examinadas as razões de justificativa apresentadas pelos responsáveis, o encaminhamento proposto compreende o mérito dos presentes autos, contemplando o acolhimento parcial das razões de justificativa e providências de determinação e ciência às entidades auditadas, sem prejuízo da formalização de ciência ao Instituto Nacional de Colonização e Reforma Agrária.
	Proposta de encaminhamento
	79. Ante o exposto, submetem-se os autos à apreciação superior, acompanhados da seguinte proposta:
	a) acolher, parcialmente, as razões de justificativa apresentadas pelos Srs. Yeda Maria Cyrne Lopes de Santana, Luiz Guge Santos Fernandes, Helder Almeida de Souza, Giuseppe Serra Seca Vieira, Paulo Emmanuel Macedo A. Alves, Douglas Souza de Jesus e Roberto Ramos;
	b) determinar à Superintendência Regional do Incra no Estado da Bahia (SR-05) e à Superintendência Regional do Incra no Estado do Rio Grande do Sul (SR-11) , com fundamento no art. 4º, inciso I, da Resolução TCU 315/2020, que, mantida a precariedade estrutural do acompanhamento da execução de convênios de obras e serviços de engenharia, se abstenham de recorrer à excepcionalidade da utilização alternativa aos contratos de repasse, disciplinada no art. 8º do Decreto 6.170/2007 e nos arts. 9º, I, 'a' e 54 da Portaria Interministerial 424/2016;
	c) dar ciência à Superintendência Regional do Incra no Estado da Bahia (SR-05) , com fundamento no art. 9º, inciso I, da Resolução TCU 315/2020, de 22/4/2020, que: 
	c.1) elaborar e aprovar planos de trabalho incompletos ou deficientes por ocasião da pactuação de convênios envolvendo obras e serviços de engenharia, conforme constatação identificada nos processos Siconv 841218, 839401, 822803 e 678604, viola ao disposto no art. 116, § 1º da Lei 8.666/1993; art. 1º, § 2º, XVIII e XIX; art. 25; art. 39, II da PI 507/2011; art. 1º, § 1º, XIX e XX; art. 19 e 23, II da PI 424/2016;
	c.2) repassar recursos financeiros para o convenente para a consecução de obras e serviços de engenharia, com planos de trabalho e respectivos elementos constitutivos (cronograma de desembolso, objeto, metas, plano de aplicação) inadequados ou desatualizados, conforme constatação identificada nos processos Siconv 763104, 678604, 841218, viola ao disposto no art. 116, §§ 1º e 3º da Lei 8.666/1993; art. 26, § 3º, art. 33; art. 37, § 4º; art. 54 da PI 507/2011; art. 6º, § 2º; art. 21, § 4º; art. 41, § 1º; art. 56, II e IV da PI 424/2016;
	c.3) não avaliar os procedimentos licitatórios realizados pelos convenentes para a execução de obras e serviços de engenharia, considerando a exigibilidade de avaliação formal e específica sobre a compatibilidade entre os objetos licitados e os instrumentos de planejamento que orientam a execução do pacto (plano de trabalho e projeto básico) , conforme constatação identificada nos processos Siconv 841218, 839401, 763104, 678604, viola ao art. 5º, II, 'd' da PI 507/2011 e art. 6°, II, 'd' da PI 424/2016;
	c.4) não dispor de licenças ambientais ou de dispensa de exigência de tais licenças para a execução de obras e serviços de engenharia conveniados, conforme constatação identificada nos processos Siconv 841218, 822803, 763104 e 678604, viola ao art. 39, III e § 6° da PI 507/2011 e art. 23, III e § 6° da PI 424/2016; 
	c.5) não comunicar às Câmaras Municipais ou Assembleias Legislativas, conforme o caso, as assinaturas dos termos de convênios e as liberações de recursos financeiros no âmbito dos convênios referenciados, conforme constatação identificada nos processos Siconv 841218, 839401, 822803, 763104 e 678604, viola ao disposto no art. 116, § 2º, da Lei 8.666/1993; art. 5º, II, 'e' da PI 507/2011; art. 6º, II, 'e' da PI 424/2016;
	c.6) não dispor de suficiente suporte documental para análise da conformidade financeira, não se evidenciando, com todos os documentos necessários, incluindo extratos bancários, o nexo causal entre os valores repassados e os gastos realizados na efetivação do objeto do convênio, conforme constatação identificada nos processos Siconv 841218, 839401, 763104 e 678604, viola ao art. 64, caput, e § 2º, I e II da PI 507/2011, e ao art. 52, caput e § 2º, I e II da PI 424/2016; e ao item 22 do Voto condutor do Acórdão 9301/2017-TCU-Primeira Câmara-TCU - Relator Benjamim Zymler;
	c.7) não dispor de pareceres jurídicos, com manifestação conclusiva do setor responsável do órgão concedente, quanto à conformidade legal dos instrumentos de convênio, previamente à sua celebração, conforme constatação identificada nos processos Siconv 841218, 839401 e 678604, viola ao art. 44 da PI 507/2011 e art. 30 da PI 424/2016;
	c.8) transferir recursos em favor do convenente sem aprovação do projeto básico; não providenciar a extinção ou rescisão do convênio por não cumprimento, em prazo hábil, da aprovação do projeto básico e da efetiva aplicação de recursos no objeto conveniado; não instaurar tomada de contas especial por não terem sido restituídos, em prazo hábil, os recursos repassados; não acompanhar a aplicação em caderneta de poupança dos recursos financeiros transferidos ao convenente e que não foram destinados ao objeto conveniado; conforme constatações identificadas no processo Siconv 822803, violam ao art. 37 da PI 507/2011, aos §§ 2º e 6º do art. 37 da PI 507/2011 e §§ 2º e 7º da PI 424/2016, ao art. 41, § 8º da PI 424/2016, ao art. 80, § 1º da PI 507/2011, ao art. 68, § 1º da PI 424/2016, ao art. 116, § 4º da Lei 8.666/1993, ao art. 54, § 1º, inciso I da PI 507/2011 e ao art. 41, § 5ºda PI 424/2016;
	d) dar ciência à Superintendência Regional do Incra no Estado do Rio Grande do Sul (SR-11) , com fundamento no art. 9º, inciso I, da Resolução TCU 315/2020, de 22/4/2020, que:
	d.1) elaborar e aprovar planos de trabalho incompletos ou deficientes por ocasião da pactuação de convênios envolvendo obras e serviços de engenharia, conforme constatação identificada nos processos Siconv 678648, 806570, 798704, 823522 e 796297, viola ao disposto no art. 116, § 1º da Lei 8.666/1993; art. 1º, § 2º, XVIII e XIX; art. 25; art. 39, II da PI 507/2011; art. 1º, § 1º, XIX e XX; art. 19 e 23, II da PI 424/2016;
	d.2) repassar recursos financeiros para o convenente para a consecução de obras e serviços de engenharia, com planos de trabalho e respectivos elementos constitutivos (cronograma de desembolso, objeto, metas, plano de aplicação) inadequados ou desatualizados, conforme constatação identificada nos processos Siconv 678648, 806570, 798704, 823522 e 796297, viola ao disposto no art. 116, §§ 1º e 3º da Lei 8.666/1993; art. 26, § 3o, art. 33; art. 37, § 4º; art. 54 da PI 507/2011; art. 6º, § 2º; art. 21, § 4º; art. 41, § 1º; art. 56, II e IV da PI 424/2016;
	d.3) não avaliar os procedimentos licitatórios realizados pelos convenentes para a execução de obras e serviços de engenharia, considerando a exigibilidade de avaliação formal e específica sobre a compatibilidade entre os objetos licitados e os instrumentos de planejamento que orientam a execução do pacto (plano de trabalho e projeto básico) , conforme constatação identificada nos processos Siconv 678648, 806570 e 798704,  viola ao art. 5º, II, 'd' da PI 507/2011 e art. 6°, II, 'd' da PI 424/2016;
	d.4) não comunicar às Câmaras Municipais ou Assembleias Legislativas, conforme o caso, as assinaturas dos termos de convênios e as liberações de recursos financeiros no âmbito dos convênios referenciados, conforme constatação identificada nos processos Siconv 776410, 678648, 806570, 798704, 823522 e 796297, viola ao disposto no art. 116, § 2º da Lei 8.666/1993; art. 5º, II, 'e' da PI 507/2011; art. 6º, II, 'e' da PI 424/2016;
	d.5) não dispor de suficiente suporte documental para análise da conformidade financeira, não se evidenciando, com todos os documentos necessários, incluindo extratos bancários, o nexo causal entre os valores repassados e os gastos realizados na efetivação do objeto do convênio, conforme constatação identificada nos processos Siconv 678648, 798704, 823522 e 796297, viola ao art. 64, caput, e § 2º, I e II da PI 507/2011, e ao art. 52, caput e § 2º, I e II da PI 424/2016; e ao item 22 do Voto condutor do Acórdão 9301/2017-TCU-Primeira Câmara - TCU - Relator Benjamim Zymler;
	d.6) pactuar convênio cujo objeto diverge materialmente da dotação orçamentária federal a que se vincula, conforme constatação identificada no processo Siconv 776410, viola às disposições contidas no art. 70 da Constituição Federal; art. 75, III da Lei 4.320/1964; art. 1º, § 1º, XIX e XX; e art. 20 da PI 424/2016;
	d.7) descumprir o prazo previsto para avaliação da prestação de contas já apresentada, conforme constatação identificada no processo Siconv 823522, viola ao art. 64 da PI 424/2016;
	e) dar ciência ao Instituto Nacional de Colonização e Reforma Agrária, com fundamento no art. 9º, inciso I, da Resolução TCU 315/2020, sobre as seguintes ocorrências identificadas na Superintendência Regional do Incra no Estado da Bahia (SR-05) e na Superintendência Regional do Incra no Estado do Rio Grande do Sul (SR-11) :
	e.1) precariedade estrutural do acompanhamento da execução de convênios de obras e serviços de engenharia, de modo que, mantida essa situação, devem se abster de recorrer à excepcionalidade da utilização alternativa aos contratos de repasse, disciplinada no art. 8º do Decreto 6.170/2007 e nos arts. 9º, I, 'a' e 54 da Portaria Interministerial 424/2016
	e.2) elaboração e aprovação de planos de trabalho incompletos ou deficientes por ocasião da pactuação de convênios envolvendo obras e serviços de engenharia, conforme constatação identificada nos processos Siconv 841218, 839401, 822803, 678604, 678648, 806570, 798704, 823522 e 796297, em violação ao disposto no art. 116, § 1º da Lei 8.666/1993; art. 1º, § 2º, XVIII e XIX; art. 25; art. 39, II da PI 507/2011; art. 1º, § 1º, XIX e XX; art. 19 e 23, II da PI 424/2016;
	e.3) planos de trabalho e de seus elementos constitutivos (cronograma de desembolso, objeto, metas, plano de aplicação) inadequados ou desatualizados por ocasião do repasse de recursos financeiros para o convenente para a consecução de obras e serviços de engenharia, conforme constatação identificada nos processos Siconv 763104, 678604, 841218, 678648, 806570, 798704, 823522 e 796297, em violação ao disposto no art. 116, §§ 1º e 3º da Lei 8.666/1993; art. 26, § 3o, art. 33; art. 37, § 4º; art. 54 da PI 507/2011; art. 6º, § 2º; art. 21, § 4º; art. 41, § 1º; art. 56, II e IV da PI 424/2016;
	e.4) ausência de avaliação dos procedimentos licitatórios realizados pelos convenentes para a execução de obras e serviços de engenharia, considerando a exigibilidade de avaliação formal e específica sobre a compatibilidade entre os objetos licitados e os instrumentos de planejamento que orientam a execução do pacto (plano de trabalho e projeto básico) , conforme constatação identificada nos processos Siconv 841218, 839401, 763104, 678604, 678648, 806570 e 798704,  em violação ao art. 5º, II, 'd' da PI 507/2011 e art. 6°, II, 'd' da PI 424/2016;
	e.5) ausência das licenças ambientais ou da dispensa de exigência de tais licenças para a execução de obras e serviços de engenharia conveniados, conforme constatação identificada nos processos Siconv 841218, 822803, 763104 e 678604, em violação ao art. 39, III e § 6° da PI 507/2011 e art. 23, III e § 6° da PI 424/2016;
	e.6) ausência de comunicação às Câmaras Municipais ou Assembleias Legislativas, conforme o caso, das assinaturas dos termos de convênios e das liberações de recursos financeiros no âmbito dos convênios referenciados, conforme constatação identificada nos processos Siconv 841218, 839401, 822803, 763104, 678604, 776410, 678648, 806570, 798704, 823522 e 796297, em violação ao disposto no art. 116, § 2º da Lei 8.666/1993; art. 5º, II, 'e' da PI 507/2011; art. 6º, II, 'e' da PI 424/2016;
	e.7) insuficiência de suporte documental para análise da conformidade financeira, não se evidenciando, com todos os documentos necessários, incluindo extratos bancários, o nexo causal entre os valores repassados e os gastos realizados na efetivação do objeto do convênio, conforme constatação identificada nos processos Siconv 841218, 839401, 763104, 678604, 678648, 798704, 823522 e 796297, em violação ao art. 64, caput, e § 2º, I e II da PI 507/2011, e ao art. 52, caput e § 2º, I e II da PI 424/2016; e ao item 22 do Voto condutor do Acórdão 9301/2017-TCU-Primeira Câmara-TCU - Relator Benjamim Zymler;
	e.8) ausência de pareceres jurídicos, com manifestação conclusiva do setor responsável do órgão concedente, quanto à conformidade legal dos instrumentos de convênio, previamente à sua celebração, conforme constatação identificada nos processos Siconv 841218, 839401 e 678604, em violação ao art. 44 da PI 507/2011 e art. 30 da PI 424/2016;
	e.9) no tocante ao processo Siconv 822803: transferência de recursos em favor do convenente  sem aprovação do projeto básico; ausência de providência visando a extinção ou rescisão do convênio por não cumprimento, em prazo hábil, da aprovação do projeto básico e da efetiva aplicação de recursos no objeto conveniado; ausência de providência visando à instauração de tomada de contas especial por não terem sido restituídos, em prazo hábil, os recursos repassados; ausência de acompanhamento da aplicação em caderneta de poupança dos recursos financeiros transferidos ao convenente e que não foram destinados ao objeto conveniado; em violação ao art. 37 da PI 507/2011, aos §§ 2º e 6º do art. 37 da PI 507/2011 e §§ 2º e 7º da PI 424/2016, ao art. 41, § 8º da PI 424/2016, ao art. 80, § 1º da PI 507/2011, ao art. 68, § 1º da PI 424/2016, ao art. 116, § 4º da Lei 8.666/1993, ao art. 54, § 1º, inciso I da PI 507/2011 e ao art. 41, § 5ºda PI 424/2016;
	e.10) pactuação de convênio cujo objeto diverge materialmente da dotação orçamentária federal a que se vincula, conforme constatação identificada no processo Siconv 776410, em violação às disposições contidas no art. 70 da CF; art. 75, III da Lei 4.320/1964; art. 1º, § 1º, XIX e XX; e art. 20 da PI 424/2016;
	e.11) descumprimento do prazo previsto para avaliação da prestação de contas já apresentada, conforme constatação identificada no processo Siconv 823522, em violação ao art. 64 da PI 424/2016;
	f) informar aos Srs. Yeda Maria Cyrne Lopes de Santana, Luiz Guge Santos Fernandes, Helder Almeida de Souza, Giuseppe Serra Seca Vieira, Paulo Emmanuel Macedo A. Alves, Douglas Souza de Jesus e Roberto Ramos; à Superintendência Regional do Incra no Estado da Bahia (SR-05) , à Superintendência Regional do Incra no Estado do Rio Grande do Sul (SR-11) e ao Instituto Nacional de Colonização e Reforma Agrária do acórdão que vier a ser proferido, destacando que o relatório e o voto que fundamentam a deliberação ora encaminhada podem ser acessados por meio do endereço eletrônico www.tcu.gov.br/acordaos;
	g) autorizar o arquivamento dos presentes autos, com fundamento no art. 169, inciso V do RITCU."
3. 	Por sua vez, com a anuência do titular da SecexAgroAmbiental (Peça 163) , o Diretor Cézar Batalha de Araújo consignou o seu parecer à Peça 162 no seguinte sentido:
	" (...)  Em ajuste à proposta de encaminhamento presente na instrução (peça 161) , a redação dos itens 79.c.8, 79.d.6, 79.e.9 e 79.e.10 passarão a constar da seguinte forma: 
	'79.c.8) transferir recursos em favor do convenente sem aprovação do projeto básico; não providenciar a extinção ou rescisão do convênio por não cumprimento, em prazo hábil, da aprovação do projeto básico e da efetiva aplicação de recursos no objeto conveniado; não instaurar tomada de contas especial por não terem sido restituídos, em prazo hábil, os recursos repassados; não acompanhar a aplicação em caderneta de poupança dos recursos financeiros transferidos ao convenente e que não foram destinados ao objeto conveniado; conforme constatações identificadas no processo Siconv 822803, violam ao art. 37 da PI 507/2011, aos §§ 2º e 6º do art. 37 da PI 507/2011 e §§ 2º e 7º do art. 21 da PI 424/2016, ao art. 41, § 8º da PI 424/2016, ao art. 80, § 1º da PI 507/2011, ao art. 68, § 1º da PI 424/2016, ao art. 116, § 4º da Lei 8.666/1993, ao art. 54, § 1º, inciso I da PI 507/2011 e ao art. 41, § 5º da PI 424/2016;
	79.d.6) pactuar convênio cujo objeto diverge materialmente da dotação orçamentária federal a que se vincula, conforme constatação identificada no processo Siconv 776410, viola às disposições contidas no art. 70 da Constituição Federal; art. 75, III da Lei 4.320/1964; art. 1º, § 1º, XIX e XX, da PI 507/2011; e art. 20 da PI 424/2016;
	79.e.9) no tocante ao processo Siconv 822803: transferência de recursos em favor do convenente  sem aprovação do projeto básico; ausência de providência visando a extinção ou rescisão do convênio por não cumprimento, em prazo hábil, da aprovação do projeto básico e da efetiva aplicação de recursos no objeto conveniado; ausência de providência visando à instauração de tomada de contas especial por não terem sido restituídos, em prazo hábil, os recursos repassados; ausência de acompanhamento da aplicação em caderneta de poupança dos recursos financeiros transferidos ao convenente e que não foram destinados ao objeto conveniado; em violação ao art. 37 da PI 507/2011, aos §§ 2º e 6º do art. 37 da PI 507/2011 e §§ 2º e 7º do art. 21 da PI 424/2016, ao art. 41, § 8º da PI 424/2016, ao art. 80, § 1º da PI 507/2011, ao art. 68, § 1º da PI 424/2016, ao art. 116, § 4º da Lei 8.666/1993, ao art. 54, § 1º, inciso I da PI 507/2011 e ao art. 41, § 5º da PI 424/2016;
	79.e.10) pactuação de convênio cujo objeto diverge materialmente da dotação orçamentária federal a que se vincula, conforme constatação identificada no processo Siconv 776410, em violação às disposições contidas no art. 70 da CF; art. 75, III da Lei 4.320/1964; art. 1º, § 1º, XIX e XX, da PI 507/2011; e art. 20 da PI 424/2016;'
	Quanto aos demais itens da instrução, manifesto-me de acordo com a proposta formulada por Joaquim Rosa Neto (peça 161) .
	Declaro, ainda que foi verificado, no que se mostrou aplicável, o atendimento ao disposto na Resolução-TCU 315/2020."
É o Relatório.

não há.

Não atuou.

AUDITORIA DE CONFORMIDADE. SUPERINTENDÊNCIAS REGIONAIS DO INCRA NA BAHIA E NO RIO GRANDE DO SUL. GESTÃO DE CONVÊNIOS E INSTRUMENTOS CONGÊNERES DURANTE OS EXERCÍCIOS DE 2011 A 2020. AUDIÊNCIAS. PARCIAL ACOLHIMENTO DAS RAZÕES DE JUSTIFICATIVA. DETERMINAÇÃO. CIÊNCIA.

RELATÓRIO DE AUDITORIA (RA)

Secretaria de Controle Externo da Agricultura e do Meio Ambiente (SecexAgroAmbiental).

Trata-se de auditoria de conformidade realizada, no período de 19/10/2020 a 30/4/2021, sobre a gestão de convênios e instrumentos congêneres pactuados no âmbito das Superintendências Regionais do Incra nos Estados da Bahia (SR-05-BA) e do Rio Grande do Sul (SR-11-RS) , durante os exercícios de 2011 a 2020, em face, especificamente, da execução de obras e serviços de engenharia.
2.	Como visto, a referida auditoria de conformidade teria sido realizada a partir das decisões formalizadas no bojo do TC Processo 034.064/2020-6, em atendimento à proposta de fiscalização e controle da SecexAgroAmbiental, com a anuência da Coordenação-Geral de Controle Externo de Políticas Públicas (Cogep) , para a realização da subsequente fiscalização sobre as aludidas superintendências regionais do Incra em face dos convênios e instrumentos congêneres pactuados nos últimos 10 anos, buscando avaliar a conformidade dessas transferências voluntárias e apurar os eventuais indícios de dano ao erário com os respectivos responsáveis.
3.	Como mostrado no Relatório de Fiscalização à Peça 89, o volume de recursos fiscalizados estaria em aproximadamente R$ 105 milhões, representando o somatório dos valores pactuados nos convênios e ajustes selecionados em amostra com vistas a indicar a correção de irregularidades ou impropriedades e o aperfeiçoamento da gestão de riscos e dos controles internos como benefícios estimados desta fiscalização.
4.	Na etapa de planejamento, a equipe de fiscalização verificou que a implementação de infraestrutura no universo das transferências realizadas no aludido período temporal estipulado seria bastante representativa, já que, dos 59 convênios pactuados durante o período na Superintendência na Bahia, 44 ajustes estariam vinculados a obras e serviços de engenharia, ao passo que, entre os 92 pactuados na Superintendência gaúcha, 54 convênios teriam essa natureza.
5.	A partir, contudo, da metodologia de trabalho empreendida pela equipe de auditoria, teriam sido formuladas as seguintes questões de auditoria:
	" (...) a) Questão 1: a gestão dos convênios envolvendo obras e serviços de engenharia, na fase de pactuação, pelas Superintendências Regionais da Bahia e do Rio Grande do Sul do Incra, no período de 2011 a 2020, foi conforme com o disciplinado na Lei 8.666/1993 (art. 116) , no Decreto 6.170/2007 e nas Portarias Interministeriais 507/2011 e 424/2016?
	b) Questão 2: a gestão dos convênios envolvendo obras e serviços de engenharia, na fase de acompanhamento e fiscalização, pelas Superintendências Regionais da Bahia e do Rio Grande do Sul do Incra, no período de 2011 a 2020, foi conforme com o disciplinado na Lei 8.666/1993 (art. 116) , no Decreto 6.170/2007 e nas Portarias Interministeriais 507/2011 e 424/2016?
	c) Questão 3: a gestão dos convênios envolvendo obras e serviços de engenharia, na fase de prestação de contas, pelas Superintendências Regionais da Bahia e do Rio Grande do Sul do Incra, no período de 2011 a 2020, foi conforme com o disciplinado na Lei 8.666/1993 (art. 116) , no Decreto 6.170/2007 e nas Portarias Interministeriais 507/2011 e 424/2016?"
6.	A equipe de fiscalização adotou, de todo modo, o critério metodológico de definição de amostra não probabilística e a definição teria levado em conta a materialidade do instrumento e a abrangência dos procedimentos de gestão adotados em cada instrumento no específico sentido de, na medida do possível, buscar a inclusão dos pactos contempladores da adoção de atos executórios pertinentes às três etapas fiscalizadas: pactuação; acompanhamento e fiscalização; e prestação de contas; destacando que, em conformidade com a Tabela à Peça 89 (p. 8-10) , teriam sido efetivamente auditados os seguintes instrumentos:
	Instrumento
	Objeto
	Valor pactuado (R$) 
	Valor liberado (R$) 
	Vigência
	Situação atual do objeto

	Convênio n.º 776.410 (Secretaria de Desenvolvimento Rural, Pesca e Cooperativismo do Estado do Rio Grande do Sul)  
	Implantação e recuperação de estradas
vicinais; ações de infraestrutura hídrica em projetos de assentamento do Estado do Rio Grande do Sul
	19.200.000,00
	19.000.000,00
	1º/12/2012
a
16/7/2019
	Os recursos foram destinados à aquisição de máquinas e equipamentos, e não à implantação e recuperação de estradas

	Termo de Compromisso n.º 678.648 (Município de Hulha Negra -RS) 
	Implantação de três centros comunitários em projetos de assentamento
	760.000,00
	740.000,00
	10/1/2014 
a
30/9/2021
	Concluso o centro multiuso do assentamento Nova União; em construção o centro multiuso do assentamento Meia Água; não iniciado com relação ao assentamento Tapete Verde

	Convênio nº 798.704 (Município de Nova Santa Rita - RS) 
	Pavimentação de estradas vicinais em projetos de assentamento (trechos 1 e 2) 
	5.006.946,59
	4.628.154,54
	31/12/2013 
a
22/12/2017
	Concluso o trecho 1 (acesso ao assentamento Capela) ; concluso o trecho 2 (assentamento Capela) 

	Convênio n.º 806.570 (Município de São Gabriel - RS) 
	Recuperação de estradas vicinais em projetos de assentamento
	1.475.962,36
	1.461.202,36
	4/7/2014 
a
30/6/2021
	Concluso, com relação ao assentamento Zambeze; em consecução, com relação aos assentamentos Madre Terra e Cristo Rei.

	Convênio n.º 823.522 (Consórcio Público Intermunicipal de Desenvolvimento Econômico Social e Ambiental dos Municípios da Bacia do Rio Jaguarão - RS) 
	Recuperação de estradas vicinais em assentamentos dos municípios de Candiota, Hulha Negra, Pinheiro Machado e Pedras Altas
	1.005.766,45
	478.801,86
	31/12/2015 
a
1º/10/2018
	Execução parcial do objeto, considerando que a liberação financeira foi inferior à previsão pactuada

	Convênio nº 796.297 (Município de Canguçu - RS) 
	Recuperação de estradas vicinais de assentamentos localizados no município
	759.350,30
	349.300,32
	30/12/2013
a
27/3/2018
	Execução parcial do objeto, considerando que a liberação financeira foi inferior à previsão pactuada

	Convênio n.º 763.104 (Companhia de Desenvolvimento e Ação Regional da Bahia) 
	Recuperação de estradas vicinais
	5.823.044,00
	2.990.583,00
	27/12/2011
a
16/3/2017
	Da meta de recuperação de 219 km de estradas vicinais em várias regiões do Estado da Bahia, foram finalizados 179 km

	Convênio n.º 839.401 (Município de Bom Jesus da Lapa - BA) 
	Recuperação de estradas vicinais
	3.000.000,00
	2.950.000,00
	29/12/2016
a
10/6/2019
	Da meta de recuperação de 52,5 km no município foram finalizados 25 km (48%) 

	Convênio n.º 822.803 (Secretaria de Desenvolvimento Rural da Bahia) 
	Construção de agroindústrias de processamento
	60.000.000,00
	3.018.400,00
	23/12/2015
a
23/12/2019
	Não foi construída nenhuma das 171 agroindústrias de processamento de chocolate, leite, mel, mandioca, aves, dendê, frutas, doces e compotas previstas

	Convênio n.º 841.218 (Município de São Gabriel - BA) 
	Recuperação de estradas vicinais
	7.050.000,00
	3.500.000,00
	30/12/2016
a
24/3/2021
	Da meta de recuperação de 103 km de estradas vicinais no município, foram concluídos 36,7 km (36%) 

	Convênio n.º 678.604 (Município de Uruçuça - BA) 
	Recuperação de estradas vicinais
	1.005.000,00
	759.304,00
	4/1/2018
a
18/6/2021
	Em consecução a realização da meta de recuperação de 13 km de estradas vicinais no município

7.	Ocorre, então, que, a partir das avaliações empreendidas pela equipe de fiscalização, teriam sido identificados os seguintes achados de auditoria:
	(i) pactuação de convênio ou ajuste, envolvendo a execução de obras e serviços de engenharia, ao invés de contrato de repasse, sem a garantia de disponibilidade da estrutura indispensável ao acompanhamento e fiscalização do objeto pactuado;
	(ii) pactuação de convênio ou ajuste com o plano de trabalho incompleto ou deficiente;
	(iii) repasse de recursos financeiros para o beneficiário com o plano de trabalho inadequado ou desatualizado;
	(iv) ausência de avaliação dos procedimentos licitatórios realizados pelos beneficiários, considerando a exigibilidade de avaliação formal e específica sobre a compatibilidade entre os objetos licitados e os instrumentos de planejamento orientadores da execução do pacto (plano de trabalho e projeto básico) ;
	(v) ausência das licenças ambientais ou da dispensa de exigência para essas licenças;
	(vi) ausência de comunicação às câmaras municipais ou, conforme o caso, às assembleias legislativas sobre as assinaturas dos termos de convênio ou ajuste e das liberações de recursos financeiros no âmbito desses ajustes;
	(vii) insuficiência de suporte documental para a análise da conformidade financeira, não ficando evidenciado o nexo causal entre os valores repassados e os gastos incorridos na efetivação do objeto pactuado;
	(viii) ausência de pareceres jurídicos, com a manifestação conclusiva do setor responsável no órgão concedente, sobre a conformidade legal dos instrumentos de convênio ou ajuste, antes da respectiva celebração;
	(ix) não devolução, pelo beneficiário, dos recursos transferidos sem a prévia existência de projeto básico, ainda que após o fim da vigência do ajuste com a total inexecução do objeto pactuado;
	(x) pactuação de convênio ou ajuste em desacordo com a correspondente dotação orçamentária federal; e
	(xi) descumprimento do prazo previsto para a avaliação da prestação de contas já apresentada.
8.	A partir desses achados, a SecexAgroAmbiental realizou as audiências de todos os responsáveis em atendimento ao Despacho acostado à Peça 92.
9.	Por conseguinte, após terem sido regularmente notificados, os responsáveis apresentaram as suas justificativas às Peças 137, 135, 138, 130, 142 e 140. 
10. 	De todo modo, após a análise final do feito, a SecexAgroAmbiental propôs o parcial acolhimento das razões de justificativa apresentadas pelos responsáveis, sem prejuízo de promover o envio de determinação e ciência preventiva e corretiva sobre as falhas detectadas neste trabalho de fiscalização, tendo o diretor da unidade técnica apresentado pequenas alterações, contudo, sobre a redação da proposta do auditor federal.
11.	O TCU pode incorporar o parecer da unidade técnica a estas razões de decidir.
12.	Eis, por exemplo, que a unidade técnica ponderou que as condutas imputadas aos responsáveis teriam sofrido a influência da ausência de condições estruturais adequadas para a gestão dos convênios ou ajustes para as obras e os serviços de engenharia, restando evidente que a ausência de recomposição do quadro de pessoal combinada com a significativa demanda de serviços, diante do vasto quantitativo de convênios ou ajustes em obras e serviços de engenharia sob responsabilidade da SR-BA, teriam pautado o contexto prático tendente a ser determinante para a consecução das questionadas condutas e, assim, até o presente momento, restaria vislumbrada a ausência dos elementos subjetivos de culpabilidade dos agentes públicos em prol da subsequente proposta de parcial acolhimento das suas razões de justificativa, sem prejuízo de pugnar pelo adoção das anunciadas medidas preventivas e corretivas.
13.	Ao parabenizar, portanto, a presente atuação da unidade técnica, enaltecendo o valoroso trabalho de fiscalização empreendido pelos Auditores Federais Joaquim Rosa Neto e Paulo César Machado, sob a supervisão dos Auditores Federais Vinícius Neves dos Santos e Fábio Mafra, além da liderança do Secretário Hugo Chudyson Araújo Freire, o TCU deve prolatar as correspondentes determinações, sem prejuízo de promover o envio da suscitada ciência preventiva e corretiva sobre as correspondentes falhas.
Ante o exposto, voto pela prolação do Acórdão ora submetido a este Colegiado.
TCU, Sala das Sessões, em 23 de março de 2022.
Ministro-Substituto ANDRÉ LUÍS DE CARVALHO 
Relator